ACORDAO-COMPLETO-2521178

ACÓRDÃO 2915/2021 ATA 47/2021 - PLENÁRIO

VISTO, relatado e discutido este relatório de acompanhamento com o propósito de avaliar a consistência fiscal das estimativas de receitas, dos montantes fixados de despesas e da meta de resultado primário, bem como outros aspectos de conformidade do Projeto de Lei Orçamentária da União para o exercício de 2022.
ACORDAM os Ministros do Tribunal de Contas da União, reunidos em sessão plenária, ante as razões expostas pelo relator, e com fundamento no art. 41, inciso I, alínea "a" e § 2º, da Lei 8.443/1992, c/c o art. 169, inciso V, do Regimento Interno, em: 
9.1. informar à Comissão Mista de Planos, Orçamentos Públicos e Fiscalização do Congresso Nacional, à Secretaria de Orçamento Federal e à Secretaria do Tesouro Nacional que as projeções oficiais atualizadas indicam a possibilidade de que o Produto Interno Bruto (PIB) fique R$ 141,6 bilhões acima e a Receita Primária Líquida fique R$ 91,5 bilhões acima dos valores originalmente estimados no Projeto de Lei Orçamentária Anual da União para o exercício financeiro de 2022, e portanto, em que pese a projeção de déficit primário no PLOA 2022, de R$ 49,6 bilhões, ser compatível com a meta estabelecida na LDO 2022, poderá haver superávit primário de até R$ 41,9 bilhões;
9.2. informar à Comissão Mista de Planos, Orçamentos Públicos e Fiscalização do Congresso Nacional, à Secretaria de Orçamento Federal, à Secretaria de Previdência e à Secretaria do Tesouro Nacional que os valores dos benefícios previdenciários do Regime Geral de Previdência Social (RGPS) deverão ficar acima das projeções feitas no PLOA 2022, dado que deverão ser reajustados pelo INPC de dezembro, consoante o art. 29-B da Lei 8.213/1991;
9.3. informar à Comissão Mista de Planos, Orçamentos Públicos e Fiscalização do Congresso Nacional, à Secretaria de Orçamento Federal e à Secretaria do Tesouro Nacional que a análise de sustentabilidade da Dívida Líquida do Setor Público indica que a proporção dessa dívida em relação ao PIB poderá atingir o máximo de 71,5% no ano de 2028, considerando a hipótese mais pessimista com juros reais de 5% a.a., ou de 62,4% em 2022, considerando a hipótese mais otimista com juros reais de 2% a.a.;
9.4. encaminhar cópia desta decisão à Comissão Mista de Planos, Orçamentos Públicos e Fiscalização do Congresso Nacional, para subsidiar a análise do Projeto de Lei Orçamentária para o exercício de 2022, bem como à Secretaria Especial da Receita Federal do Brasil, à Secretaria de Política Econômica, à Procuradoria-Geral da Fazenda Nacional, à Secretaria de Orçamento Federal, à Secretaria de Previdência e à Secretaria do Tesouro Nacional, com a informação de que o inteiro teor deste acórdão e do relatório e do voto que o fundamentam está disponível no endereço eletrônico www.tcu.gov.br/acordaos;
9.5. arquivar os autos.

Trata-se de acompanhamento conduzido pela Secretaria de Macroavaliação Governamental  Semag, com o objetivo de examinar a consistência fiscal das estimativas de receitas, dos montantes fixados de despesas e demais aspectos de conformidade do Projeto de Lei Orçamentária Anual da União para o exercício de 2022 - PLOA 2022. Nesta etapa da fiscalização, a unidade técnica avaliou: i) a meta de resultado primário; ii) o teto de gastos; e iii) a Regra de Ouro.

Procuradoria-Geral da Fazenda Nacional; Secretaria Especial do Tesouro e Orçamento; Secretaria de Política Econômica; Secretaria Especial da Receita Federal do Brasil

3. Interessados/Responsáveis: não há

13.1. Ministros presentes: Ana Arraes (Presidente), Walton Alencar Rodrigues, Benjamin Zymler, Aroldo Cedraz, Raimundo Carreiro, Bruno Dantas, Vital do Rêgo e Jorge Oliveira (Relator).
13.2. Ministros-Substitutos presentes: Augusto Sherman Cavalcanti, Marcos Bemquerer Costa, André Luís de Carvalho e Weder de Oliveira.

JORGE OLIVEIRA

Adoto como parte do relatório a instrução produzida no âmbito da Secretaria de Macroavaliação Governamental - Semag (peça 51) :
"1. INTRODUÇÃO
1.1 Deliberação e Objetivo
Tratam os autos de acompanhamento de conformidade, realizado com o propósito de avaliar a consistência fiscal das estimativas de receitas, dos montantes fixados de despesas e da meta de resultado primário, bem como outros aspectos do Projeto de Lei Orçamentária da União para o exercício de 2022. Esta ação de controle é realizada em cumprimento às disposições insculpidas no art. 3°, inciso III, da Resolução-TCU 142/2001, nos termos do art. 12 da Lei Complementar 101/2000 (Lei de Responsabilidade Fiscal - LRF) e do art. 41, inciso I, alínea "a", da Lei 8.443/1992 (Lei Orgânica do TCU - LOTCU) .
Convém mencionar que, na instrução preliminar deste Acompanhamento (peça 14) , avaliaram-se três aspectos fiscais fundamentais da Proposta Orçamentária da União para o exercício vindouro: Meta de Resultado Primário, Teto de Gastos e Regra de Ouro. Os encaminhamentos pertinentes foram veiculados por meio do Acórdão 2535/2021-TCU-Plenário, de relatoria do ministro Jorge Oliveira (peça 18) , a seguir transcritos:
9.1. alertar o Poder Executivo Federal sobre o risco de comprometimento da capacidade operacional dos órgãos federais para a prestação de serviços públicos essenciais aos cidadãos, tendo em conta a compressão do montante previsto para as despesas discricionárias no exercício de 2022 em relação aos executados nos exercícios anteriores; 
9.2. informar à Comissão Mista de Planos, Orçamentos Públicos e Fiscalização do Congresso Nacional, que, considerando-se a grade de parâmetros de 9/7/2021 utilizada no PLOA 2022 e os resultados do Boletim Focus de 17/9/2021, os valores de despesas primárias constantes do PLOA 2022 se mostram compatíveis com os limites estabelecidos pelo Novo Regime Fiscal de que trata a Emenda Constitucional 95/2016; 
9.3. encaminhar cópia desta decisão à Casa Civil da Presidência da República, ao Ministério da Economia e à Comissão Mista de Planos, Orçamentos Públicos e Fiscalização do Congresso Nacional, com a informação de que o inteiro teor deste acórdão e do relatório e do voto que o fundamentam está disponível no endereço eletrônico www.tcu.gov.br/acordaos; 
9.4. restituir os autos à Secretaria de Macroavaliação Governamental, para o prosseguimento da análise de mérito.
1.2 Visão Geral do Objeto
O planejamento orçamentário no setor público brasileiro é materializado em três instrumentos devidamente encadeados: o Plano Plurianual (PPA) , a Lei de Diretrizes Orçamentárias (LDO) e a Lei Orçamentária Anual (LOA) , conforme descrito no art. 165 da Constituição Federal.
A LOA proposta pelo Poder Executivo e pelo Legislativo, além de estimar as receitas previstas para o exercício, fixa as despesas da União por meio de dotação orçamentária, que corresponde ao limite máximo autorizado a ser empenhado naquele exercício. Contudo, durante a execução do orçamento, os créditos autorizados na LOA podem sofrer alterações, por meio de créditos adicionais.
O processo de elaboração da LOA se desenvolve no âmbito do Sistema de Planejamento e de Orçamento Federal. Nesse processo, atuam o Ministério da Economia (ME) , os órgãos setoriais e os órgãos específicos, conforme o art. 4º da Lei 10.180/2001. A Secretaria de Orçamento Federal (SOF) daquele ministério constitui órgão específico de orçamento dentro do Sistema de Planejamento e Orçamento Federal e parte de suas competências está descrita no art. 57 do Anexo I do Decreto 9.745/2019, além do comando contido no art. 8º da supramencionada lei, os quais estabelecem:
Anexo I do Decreto 9.745/2019:
Art. 57.  À Secretaria de Orçamento Federal compete:
I - coordenar, consolidar e supervisionar a elaboração da lei de diretrizes orçamentárias e da proposta orçamentária da União, compreendidos os orçamentos fiscal e da seguridade social;
Lei 10.180/2001:
Art. 8º Compete às unidades responsáveis pelas atividades de orçamento:
I - coordenar, consolidar e supervisionar a elaboração dos projetos da lei de diretrizes orçamentárias e da lei orçamentária da União, compreendendo os orçamentos fiscal, da seguridade social e de investimento das empresas estatais; (grifou-se) 
Em relação à LOA, o § 5º do art. 165 da Constituição Federal assim estabelece:
§ 5º - A lei orçamentária anual compreenderá:
I - o orçamento fiscal referente aos Poderes da União, seus fundos, órgãos e entidades da administração direta e indireta, inclusive fundações instituídas e mantidas pelo Poder Público;
II - o orçamento de investimento das empresas em que a União, direta ou indiretamente, detenha a maioria do capital social com direito a voto;
III - o orçamento da seguridade social, abrangendo todas as entidades e órgãos a ela vinculados, da administração direta ou indireta, bem como os fundos e fundações instituídos e mantidos pelo Poder Público.
Outras disposições foram atribuídas à proposta orçamentária pela LRF, entre as quais:
Art. 5o O projeto de lei orçamentária anual, elaborado de forma compatível com o plano plurianual, com a lei de diretrizes orçamentárias e com as normas desta Lei Complementar:
I - conterá, em anexo, demonstrativo da compatibilidade da programação dos orçamentos com os objetivos e metas constantes do documento de que trata o § 1o do art. 4o;
II - será acompanhado do documento a que se refere o § 6º do art. 165 da Constituição, bem como das medidas de compensação a renúncias de receita e ao aumento de despesas obrigatórias de caráter continuado;
III - conterá reserva de contingência, cuja forma de utilização e montante, definido com base na receita corrente líquida, serão estabelecidos na lei de diretrizes orçamentárias, destinada ao:
a)   (VETADO) 
b) atendimento de passivos contingentes e outros riscos e eventos fiscais imprevistos.
§ 1o Todas as despesas relativas à dívida pública, mobiliária ou contratual, e as receitas que as atenderão, constarão da lei orçamentária anual.
§ 2o O refinanciamento da dívida pública constará separadamente na lei orçamentária e nas de crédito adicional.
§ 3o A atualização monetária do principal da dívida mobiliária refinanciada não poderá superar a variação do índice de preços previsto na lei de diretrizes orçamentárias, ou em legislação específica.
§ 4o É vedado consignar na lei orçamentária crédito com finalidade imprecisa ou com dotação ilimitada.
§ 5o A lei orçamentária não consignará dotação para investimento com duração superior a um exercício financeiro que não esteja previsto no plano plurianual ou em lei que autorize a sua inclusão, conforme disposto no § 1º do art. 167 da Constituição.
§ 6o Integrarão as despesas da União, e serão incluídas na lei orçamentária, as do Banco Central do Brasil relativas a pessoal e encargos sociais, custeio administrativo, inclusive os destinados a benefícios e assistência aos servidores, e a investimentos.
 (...) 
Art. 12. As previsões de receita observarão as normas técnicas e legais, considerarão os efeitos das alterações na legislação, da variação do índice de preços, do crescimento econômico ou de qualquer outro fator relevante e serão acompanhadas de demonstrativo de sua evolução nos últimos três anos, da projeção para os dois seguintes àquele a que se referirem, e da metodologia de cálculo e premissas utilizadas.
Conforme disposto no art. 35, § 2º, inciso III, do Ato das Disposições Constitucionais Transitórias (ADCT) , o PLOA deverá ser encaminhado ao Congresso Nacional até quatro meses antes do encerramento do exercício financeiro (31 de agosto) e devolvido para sanção presidencial até o encerramento da sessão legislativa (22 de dezembro) .
Nesse contexto, o PLOA 2022 foi encaminhado pelo Presidente da República ao Congresso Nacional em 31/8/2021, mediante a Mensagem 421 (peça 5, p. 1) , que deu origem ao Projeto de Lei PLN 19/2021 (peça 6) , cujo relator-geral é o Deputado Hugo Leal (PSD/RJ) . Em 23/11/2021, o Ministério da Economia enviou o Ofício 502/2021/ME (peça 46) à Comissão Mista de Planos, Orçamentos Públicos e Fiscalização do Congresso Nacional (CMO) , com a grade atualizada dos parâmetros macroeconômicos utilizados na elaboração do PLOA 2022 (peça 46, item não digitalizável) , em atenção à exigência contida no inciso XXII do Anexo II - Relação das Informações Complementares ao Projeto de Lei Orçamentária de 2022 da Lei 14.194/2021 (LDO 2022) .
De acordo com a 2ª versão alterada do cronograma de apreciação do PLOA divulgado pela CMO (peça 43) , a votação do Relatório Geral naquela Comissão está prevista para até 9/12/2021 e a votação do Parecer da CMO no Plenário do Congresso Nacional está prevista para até 20/12/2021.
Ocorre que, paralelamente ao PLOA 2022, tramita no Congresso Nacional a Proposta de Emenda à Constituição (PEC) 23/2021, já aprovada em dois turnos pela Câmara dos Deputados na forma do Substitutivo à peça 44, abrangendo mudanças no regime de pagamento dos precatórios e no cálculo da correção anual do limite de despesas primárias de que trata a EC 95/2016 (Teto de Gastos) . Atualmente, a referida PEC encontra-se na Comissão de Constituição, Justiça e Cidadania (CCJ) do Senado Federal, sob a relatoria do senador Fernando Bezerra, tendo sido alvo de pedido de vista, mas com previsão de votação do parecer em 30/11/2021 (peça 45) .
Nesse contexto, em debate temático sobre a PEC 23/2021 realizado no Plenário do Senado Federal em 22/11/2021 (peça 47) , o Ministério da Economia apresentou projeção preliminar de impacto alocativo adicional da ordem total de até R$ 106,1 bilhões para o exercício de 2022 (peça 48, p. 5-6) . Considerando a elevada magnitude desse impacto, infere-se que sua alocação deverá ocorrer no curso do processo legislativo orçamentário de apreciação do PLOA 2022, segundo os ditames da Constituição Federal e da Resolução-CN 1/2006, tendo em vista que a proposta orçamentária original do PLN 19/2021 não contempla os efeitos da PEC 23/2021.
A esse respeito, cumpre informar que o § 5º do art. 166 da Constituição dispõe que o Presidente da República poderá enviar mensagem ao Congresso Nacional para propor modificação nos projetos de lei relativos ao PPA, às diretrizes orçamentárias, ao orçamento anual e aos créditos adicionais enquanto não iniciada a votação, na CMO, da parte cuja alteração é proposta. Já o art. 28, caput, da Resolução-CN 1/2006 prevê que a proposta de modificação do PLOA, nos termos do art. 166, § 5º, da Constituição, somente será apreciada se recebida até o início da votação do Relatório Preliminar na CMO.
1.3 Questões de Auditoria
Com vistas ao alcance do objetivo do acompanhamento, foram formuladas as onze questões de auditoria apresentadas no resumo desta instrução, as quais se encontram devidamente detalhadas na Matriz de Planejamento (peça 49) e são analisadas no capítulo 2 a seguir.
1.4 Metodologia e Limitações
O presente trabalho foi realizado em conformidade com as Normas de Auditoria do Tribunal de Contas da União, aprovadas pela Portaria-TCU 280/2010, e revisadas pela Portaria-TCU 168/2011, e, de modo subsidiário, com os Padrões de Auditoria de Conformidade estabelecidos pela Portaria-Segecex 26/2009.
Os métodos empregados no presente acompanhamento contemplaram: obtenção de dados e de informações econômicas nos principais órgãos de imprensa nacionais e em instituições públicas e privadas; exame da legislação pertinente e diligências aos órgãos fiscalizados. Realizaram-se também consultas aos sítios dos seguintes órgãos/entidades: Ministério da Economia (ME) ; Secretaria Especial da Receita Federal do Brasil (RFB) ; Secretaria do Tesouro Nacional (STN) ; Secretaria de Orçamento Federal (SOF) ; Secretaria de Política Econômica (SPE) ; Banco Central do Brasil (Bacen) , Banco Nacional de Desenvolvimento Econômico e Social (BNDES) ; Instituto Brasileiro de Geografia e Estatística (IBGE) e Instituto de Pesquisa Econômica Aplicada (Ipea) .
1.5 Volume de Recursos Fiscalizados
O volume de recursos fiscalizados alcançou o montante de R$ 4.619.672,8 milhões, sendo R$ 1.958.764,4 milhões correspondentes às receitas primárias e R$ 2.660.908,4 milhões às receitas financeiras.
A tabela a seguir relaciona a previsão das receitas e a fixação das despesas para 2022, segundo o PLOA 2022.
Tabela 1 - Estimativa das receitas e fixação das despesas para 2022

Fonte: PLOA 2022 - Volume I - Quadro 10A - página 227 (peça 9) .
2. EXAME TÉCNICO
2.1 Parâmetros Macroeconômicos
Q1.	Quais as principais atualizações dos parâmetros macroeconômicos utilizados para elaboração do PLOA 2022?
Nesta seção avalia-se a adequação das estimativas feitas no PLOA 2022 (versão original) e no Ofício 5028/2021/ME (versão atualizada) para os parâmetros macroeconômicos. Os parâmetros analisados são: Índice Nacional de Preços ao Consumidor Amplo (IPCA) , Produto Interno Bruto (PIB) e taxa Selic. O IPCA é utilizado na verificação das estimativas das despesas primárias. O PIB é utilizado na verificação das estimativas das receitas primárias líquidas. Para estimar o PIB em valores correntes são analisados o crescimento real do PIB e o deflator implícito do PIB. As taxas de juros são utilizadas na verificação da sustentabilidade da dívida pública.
A tabela a seguir apresenta os principais parâmetros macroeconômicos estimados para 2021 a partir dos dados da avaliação do 3º bimestre feita pelo Poder Executivo na Apresentação do PLOA 2022 (peça 3, p. 7) . Os dados atualizados estão contidos na Grade de Parâmetros de 11/11/2021 (peça 46, item não digitalizável) .
Tabela 2 - Parâmetros macroeconômicos para 2021

Fontes:	Apresentação do PLOA 2022 (peça 3, p. 7) ;
Grade de Parâmetros de 11/11/2021 (peça 46, item não digitalizável) .
Os parâmetros levados ao PLOA 2022 - versão original de 31/8/2021 -, conforme a apresentação (peça 3) , foram os mesmos utilizados no Relatório de Avaliação de Receitas e Despesas Primárias do 3º Bimestre de 2021.
A tabela a seguir apresenta os principais parâmetros macroeconômicos estimados para 2022 e contidos nos documentos anteriormente mencionados.
Tabela 3 - Parâmetros macroeconômicos para 2022

Fontes:	Apresentação do PLOA 2022 (peça 3, p. 7) ;
Grade de Parâmetros de 11/11/2021 (peça 46, item não digitalizável) .
Comparando as estimativas da grade atualizada com as originais do PLOA 2022 para o IPCA e para a taxa Selic, conforme os dados apresentados nas tabelas anteriores, notam-se diferenças de certa monta em decorrência do lapso temporal entre as duas estimativas e da volatilidade da situação econômica no momento. Não obstante, ambas as previsões resultam em taxas reais positivas para a Selic em 2022.
Dadas as diferenças nas projeções, o PIB projetado segundo os parâmetros da grade atualizada para 2022 ficou R$ 141,6 bilhões acima do estimado originalmente no PLOA 2022, correspondendo a 1,51%.
PIB
Conforme apresentado na tabela 3 anterior, são utilizadas duas projeções para o PIB de 2022. Uma apresentada originalmente no PLOA 2022 e a outra calculada por esta equipe de fiscalização usando dados da grade atualizada, conforme explicado nos parágrafos anteriores:
PLOA 2022	R$ 9.397,4 bilhões
Grade Atualizada	R$ 9.539,0 bilhões
O gráfico a seguir mostra a série histórica do logaritmo do PIB a partir de 1993.
Gráfico 1 - Evolução do log (PIB) 
Fontes: IBGE tabela com valores correntes do PIB até 2020 (peça 30) e Apresentação do PLOA 2022 (peça 3, p. 3) .
Se o PIB crescesse uniformemente, a curva representativa seria uma exponencial. Para melhor analisar a tendência, os valores apresentados correspondem ao logaritmo do PIB. Desta forma, o crescimento uniforme do PIB resultaria em uma reta.
Até 2014, o comportamento foi relativamente uniforme, correspondendo a um crescimento médio anual de 3,2%. Em 2015 e 2016, o PIB apresentou forte queda. A recuperação a partir de 2017 foi muito fraca e a recessão de 2020 devido à pandemia de Covid-19 resultou em uma trajetória muito abaixo da trajetória "natural". A recuperação prevista para 2022 tende a recolocar o PIB, em termos reais, acima de todos os demais, inclusive acima do de 2014, ano em que o PIB em termos reais tinha atingido seu máximo até então.
Para que o PIB retorne à sua trajetória "natural", observada até 2014, será necessário o crescimento anual acima da média de 3,2% por diversos anos. Caso o crescimento continue na casa dos 2,5%, como previsto para 2022, pode-se iniciar uma nova trajetória "natural" inferior à observada entre 1993 e 2014. O que irá ocorrer dependerá da política econômica futura, da taxa de investimento a ser praticada e do aumento de produtividade da economia.
Selic e IPCA
O gráfico a seguir apresenta a evolução da taxa Selic nominal e a taxa real descontada da inflação medida pelo IPCA. Como se pode observar, desde 2009, com exceção do período entre maio de 2012 e dezembro de 2013, no ápice da implementação da política denominada de "Nova Matriz Econômica - NME", a taxa real de juros ficou relativamente estável entre 3,11% e 4,98% a.a.
A partir de setembro de 2016, com as sucessivas quedas da inflação, sem equivalente queda da Selic, houve crescimento das taxas reais e, apenas a partir de julho de 2017, as taxas reais de juros começaram a diminuir, retornando a 5,47% a.a. em setembro de 2017, próximo ao patamar de antes de setembro de 2016. A partir de setembro de 2017, as taxas reais continuaram a diminuir, atingindo em fevereiro de 2020 o índice de 0,27% a.a. Em março e abril de 2020, em função de a queda da taxa nominal ter sido inferior à da Selic, houve pequeno acréscimo da taxa real, para 1,32% a.a. A partir de novembro de 2019, a taxa real apresentou novas reduções, passando a apresentar valores negativos a partir de julho de 2020, atingindo o menor valor histórico de -3,03% em agosto de 2021 (último valor da série, na data deste relatório) .
As estimativas para a Selic constantes do PLOA 2022 e da grade atualizada para 2022, de 6,63% e 10,90%, respectivamente, projetam que as taxas reais de juros, de 3,02% a.a. e 5,92% a.a., respectivamente, voltarão a patamares observados antes de 2019.
Pelo histórico atual, as projeções para 2022 parecem dar ênfase à recuperação das taxas reais em função da recuperação da economia, do processo inflacionário atual que precisa ser combatido e da volatilidade da economia em ano eleitoral, como ocorreu em 2002.
Gráfico 2 - Taxa Selic nominal e real
Fontes: IPCA - IBGE e Selic - Bacen.
Conforme exposto nesta seção, dada a defasagem da grade original de parâmetros macroeconômicos do PLOA 2022 elaborada em 9/7/2021, as projeções para a inflação estão maiores e as para o crescimento real do PIB estão menores. A combinação destes fatores faz com que a projeção do PIB em valores correntes com base na grade atualizada seja R$ 141,6 bilhões acima do projetado originalmente no PLOA 2022, representando diferença para maior de 1,51%. As projeções atualizadas para a Selic são também superiores às do PLOA 2022, mas, em ambos os casos, projetam-se taxas reais positivas, indicando que a situação atual com taxas reais negativas deva ser revertida.
2.2. Receitas e Despesas Primárias
Q2.	Os valores das receitas e das despesas primárias constantes do PLOA 2022 são factíveis?
Conforme estabelecido no art. 2º da Lei 14.194/2021 (LDO 2022) , a meta de resultado primário constante do PLOA 2022 deverá ser de déficit de R$ 170,5 bilhões. As seções seguintes analisam cada um destes itens.
Receita Primária Federal Líquida - RPFL
A receita primária federal líquida é obtida da receita primária federal bruta, deduzida das transferências constitucionais e legais a estados e municípios. No presente trabalho, a sigla RPFL é utilizada para designar esta receita e a sigla rpfl é utilizada para designar sua proporção em relação ao PIB (RPFL/PIB = rpfl) .
Embora a estimativa da RPFL pudesse ser feita diretamente a partir da observação de sua série histórica, optou-se por estimar a RPFL a partir da análise da evolução histórica da rpfl e do PIB. Essa opção justifica-se pelas seguintes razões: i) indisponibilidade de projeções de receitas elaboradas por fontes independentes que permitam uma comparação com a receita prevista no PLOA; ii) a proporção rpfl apresenta evolução recente relativamente estável; e iii) para a estimativa do PIB, há previsões oriundas de outras fontes que podem ser comparadas com as projeções do PLOA.
O gráfico a seguir mostra a série histórica da rpfl desde 1997. A rpfl atingiu o pico de 20,2% em 2010 e, após sucessivas desonerações tributárias, reduziu-se para 17,4% em 2015 e 2016. A partir de 2017, a rpfl voltou a aumentar, atingindo 18,0% em 2018. A estimativa do PLOA (peça 9) de 17,0% para 2022 é pouco abaixo do índice estimado para 2021, que é de 17,1% (reprogramação com base na avaliação do 3º bimestre) . Estes percentuais são compatíveis com os índices recentes da série, apesar de representarem um certo pessimismo em decorrência de eventuais desonerações decorrentes da recessão causada pela pandemia de Covid-19. O índice em 2019 foi de 17,7%.
Gráfico 3 - Receita primária líquida como percentual do PIB - rpfl
Fontes:	Valores de 1997 a 2020	RTN de julho de 2021 - tabela 2.1 (peça 11) ;
	Valores de 2021 e 2022	PLOA 2022 - Volume I - Quadro 10A (peça 9) .
A tabela a seguir apresenta as projeções para a RPFL de 2022. A primeira coluna de valores relaciona as duas possíveis previsões para o PIB apresentadas na seção 2.1 deste relatório. A primeira linha de valores relaciona duas possíveis previsões para a rpfl: 17,7%, repetindo o índice de 2019, e 17,0%, previsto no PLOA 2022. Os quatro valores para a RPFL foram obtidos a partir das duas hipóteses de PIB e das duas de rpfl.
Tabela 4 - Receita primária líquida para 2021 - comparação das previsões
Valores em R$ bilhões correntes

Fontes: Volume I - Quadro 10A (peça 9) e estimativas feitas na seção 2.1.
Observações:	(1) PIB estimado usando a projeção do mercado para seu crescimento real;
	(2) o rpfl de 17,7% é a repetição de 2019 e o de 17,0% é a previsão do PLOA 2022.
Pelo exposto, conclui-se que a receita primária federal líquida em 2022, prevista originalmente no PLOA 2022 em R$ 1.596,9 bilhões, pode alcançar R$ 1.688,4 bilhões, usando a rpfl de 17,7% e a estimativa do PIB com base na grade atualizada, ou seja, R$ 91,5 bilhões acima da previsão orçamentária.
Nesse sentido, o valor da Receita Primária Federal Líquida apresentado no PLOA 2022 pode ser considerado adequado e, até mesmo, conservador.
Despesa Primária Federal Total - DPFT
Para se evitar distorções por causa das despesas emergenciais de 2020, a verificação da estimativa para a despesa em 2022 partiu da despesa paga em 2019 (planilha 2.1 do Resultado do Tesouro Nacional - RTN, peça 11) , no valor de R$ 1.441,8 bilhões. Este valor, corrigido pelos IPCAs de 3,37% de 2019, de 2,13% de 2020 e de 8,06% de 2021, conforme estabelecido pela Emenda Constitucional 95/2016, resulta em R$ 1.644,8 bilhões. A despesa primária total para 2022 constante do PLOA 2022, sob a ótica das necessidades de financiamento, é de R$ 1.646,5 bilhões (peça 9) , montante compatível com a evolução do Teto de Gastos e da inflação.
No entanto, analisando o gráfico a seguir, que detalha a despesa em seus principais componentes, observa-se que a relativa estabilização das despesas primárias totais a partir de 2016, após a aprovação da EC 95/2016, se deveu à redução das outras despesas obrigatórias (excetuando as despesas com benefícios previdenciários e com pessoal e encargos sociais) e das despesas discricionárias para compensar o crescimento acima do PIB das despesas com benefícios previdenciários e com pessoal e encargos. O repique observado em 2020 nas "Outras Despesas Obrigatórias" resultou das despesas emergenciais decorrentes da pandemia de Covid-19, que não se repetiram com a mesma intensidade nos outros anos da série.
Os valores projetados para 2021 e 2022 para a despesa primária total representam duas reduções como proporção do PIB, se comparadas com o período anterior a 2019.
Gráfico 4 - Principais componentes da despesa primária federal
Valores em % do PIB
Fontes: Dados de 1997 a 2020 RTN de julho de 2021, tabela 2.1 (peça 11) ;
Dados de 2021 e 2022 Volume I - Quadro 10A (peça 9) .
Observação: As outras despesas obrigatórias incluem as despesas obrigatórias com controle de fluxo.
Comparando-se as estimativas para 2022, constantes do PLOA, com os valores de 2016, as despesas primárias totais têm redução projetada de 2,4 p.p. Pela primeira vez, as despesas com benefícios previdenciários estão projetadas com o mesmo percentual de 2016. As despesas com pessoal e encargos estão se reduzindo em termos proporcionais há dois anos, devendo ficar 0,5 p.p. abaixo do observado em 2016. A acentuada redução esperada nas despesas discricionárias, de 1,0 p.p., merece especial atenção, pois envolve gastos relacionados diretamente com o funcionamento dos serviços públicos, tais como manutenção administrativa, energia elétrica, telefonia, obras e demais investimentos.
A evolução das despesas como proporção do PIB mostra como elas afetam o resultado primário, visto que as receitas possuem comportamento parecido com o que ocorre com o PIB. Ao se analisar sob este aspecto os dois principais componentes das despesas que, nos últimos anos, têm pressionado o cumprimento das metas fiscais, pode-se concluir que os benefícios previdenciários parecem estar se estabilizando e as despesas com pessoal e encargos estão em queda.
Tabela 5 - Variação das despesas entre 2016 e 2022 como proporção do PIB

Fontes:	RTN (peça 11) e Quadro 10A,
	Volume I do PLOA 2022 (peça 9) .
Observação:	As outras despesas obrigatórias incluem as despesas obrigatórias com controle de fluxo.
Contudo, desde o advento da EC 95/2016, que estabeleceu um teto para as despesas, não basta analisar a evolução dos percentuais das despesas em relação ao PIB. É necessário avaliar também estas despesas como proporção do Teto. Como o Teto cresce em função da inflação, as despesas que cresçam acima da inflação irão pressionar as demais despesas. A tabela a seguir mostra como evoluíram as proporções do Teto dos componentes das despesas que mais pressionam o limite.
Tabela 6 - Variação das despesas entre 2016 e 2022 como proporção do Teto de Gastos
Valores em R$ milhões

Fontes: RTN (peça 11) ; Apresentação do PLOA (peça 3, pág. 13) 
Observação: os valores do teto foram corrigidos segundo a regra da EC 95, usando o IPCA de junho de cada ano.
Sob este ponto de vista, entre 2016 e 2022, os benefícios previdenciários aumentaram 5,96 p.p. e as despesas com pessoal e encargos, 0,17 p.p. Os percentuais das despesas com benefícios continuam se elevando, mas com intensidade em queda. Já as despesas com pessoal e encargos, apesar de terem apresentado ligeiro aumento, estão relativamente estabilizadas. Sob o ponto de vista do Teto, os benefícios previdenciários ainda persistem como o principal componente das despesas primárias a pressionarem o limite, exigindo para o seu cumprimento a redução da participação das outras despesas.
Apesar de este problema ter evoluído de forma menos intensa nos últimos anos, a pressão sobre as despesas discricionárias continua. Com efeito, desde o advento do Novo Regime Fiscal, esta Corte de Contas tem ressaltado a necessidade de se corrigir a trajetória de elevado crescimento das despesas obrigatórias, sob pena de se inviabilizar o aparato estatal. Isso porque a base de compressão das despesas discricionárias é limitada, tanto em termos estritamente financeiros, quanto em relação à essencialidade de boa parte das despesas que abarca. A esse respeito, mencionam-se as deliberações contidas nos Acórdãos 2.779/2017 e 1.322/2018 (ambos de relatoria do ministro Vital do Rêgo) , 2.937/2018 (relatoria ministro José Mucio Monteiro) , 1.331/2019 (relatoria ministra Ana Arraes) , 2.313/2019 (relatoria ministro Walton Alencar Rodrigues) , 1.437/2020, 1.557/2020, 2.026/2020 e 2.283/2020 (relatoria ministro Bruno Dantas) e 2.828/2020 (relatoria ministro Aroldo Cedraz) , todos do Plenário do TCU.
Registre-se que essa questão também foi observada no âmbito da instrução preliminar deste Acompanhamento (peça 14) , motivo pelo qual foi proposto, por esta Semag, alertar o Poder Executivo acerca do risco de comprometimento da capacidade operacional dos órgãos federais para a prestação de serviços públicos essenciais aos cidadãos. Esse encaminhamento foi adotado pelo ministro-relator Jorge Oliveira e consignado no item 9.1 do Acórdão 2535/2021-TCU-Plenário (peça 18) , a seguir transcrito, o que dispensa nova proposta neste sentido. 
9.1. alertar o Poder Executivo Federal sobre o risco de comprometimento da capacidade operacional dos órgãos federais para a prestação de serviços públicos essenciais aos cidadãos, tendo em conta a compressão do montante previsto para as despesas discricionárias no exercício de 2022 em relação aos executados nos exercícios anteriores;
Cabe esclarecer que a projeção das despesas com benefícios previdenciários para 2022 foi feita com base na previsão de correção de 6,20%. No entanto, os benefícios serão reajustados pelo Índice Nacional de Preços ao Consumidor (INPC) de dezembro de 2021, nos termos do art. 29-B da Lei 8.213/1991.
Assim, a eventual ampliação dos montantes destinados a despesas discricionárias no exercício de 2022 está condicionada, dentre outros fatores, a medidas legislativas capazes de reduzir, já em 2022, o montante das despesas obrigatórias fixadas com consequente aumento na dotação de despesas discricionárias.
Resultado Primário Federal - RPF
A tabela a seguir apresenta o resumo das projeções para as receitas e despesas primárias. A primeira linha apresenta as duas previsões do PIB. A segunda linha apresenta as duas previsões de receita. A terceira linha repete o valor da despesa conforme o PLOA 2022. A quarta linha apresenta as projeções de resultado primário obtidas pela diferença entre as projeções de receita e despesa. A cada coluna de valor corresponde uma coluna da sua proporção em relação ao PIB.
Tabela 7 - Resultado Primário Federal
Valores em R$ bilhões

Fontes: PLOA 2022 e estimativas apresentadas na seção 2.1 deste relatório.
O PLOA 2022 contém estimativa de déficit primário de R$ 49,6 bilhões ou 0,5% do PIB. A estimativa da equipe de fiscalização, considerando a mesma proporção da receita federal líquida em relação ao PIB ocorrida em 2019, rpfl de 17,7% e PIB, calculado de acordo com as previsões da Grade de Parâmetros de 11/11/2021 (peça 46, item não digitalizável) , de R$ 9.539,0 bilhões, é de superávit primário de R$ 41,9 bilhões.
Pelos valores apurados, o resultado primário estimado no PLOA para 2022 de déficit de R$ 49,6 bilhões pode ser considerado adequado em relação à meta fixada na LDO 2022, déficit primário de R$ 170,5 bilhões, cabendo, contudo, a ressalva de que poderá ocorrer superávit de até R$ 41,9 bilhões, caso as premissas adotadas por esta equipe de fiscalização sejam atingidas. Cabe esclarecer que a conjuntura atual é bastante incerta, o que pode resultar em oscilações significativas nos resultados. Inclusive, ainda não se tem conhecimento das consequências de longo prazo da pandemia na economia brasileira. Ademais, em face dos possíveis impactos orçamentários e fiscais decorrentes da provável aprovação da PEC 23/2021, poderá haver elevação de despesas da ordem de até R$ 106,1 bilhões.
Por fim, acerca da sistemática estabelecida na LDO 2022, nos termos do art. 9º da LRF, para limitação de empenho e movimentação financeira com vistas ao alcance da meta de resultado primário, merece destaque o seguinte alerta emitido ao Poder Executivo por meio do Acórdão 2688/2021-TCU-Plenário, de relatoria do ministro Aroldo Cedraz:
9.2. alertar ao Poder Executivo, com base no art. 59, § 1º, inciso I, da Lei Complementar 101/2000 (...) :
9.2.1. que a exclusão de despesas discricionárias da base contingenciável, prevista no art. 62, § 1º, parte final, c/c o Anexo III, Seção III, da Lei 14.194/2021: 
9.2.1.1. amplia a rigidez orçamentária, dificultando o gerenciamento das finanças públicas, especialmente quanto ao cumprimento das regras fiscais (meta de resultado primário, Teto de Gastos e Regra de Ouro) , o que pode provocar insegurança jurídica e impactos econômicos adversos para o País, como a elevação de taxas de juros, a inibição de investimentos externos e o aumento do endividamento;
9.2.1.2. restringe a eficiência alocativa do Poder Executivo na implementação das políticas públicas, inibindo o estabelecimento de prioridades setoriais na busca da qualidade do gasto público e da otimização dos recursos disponíveis; e 
9.2.1.3. aumenta proporcionalmente a participação dos Poderes Legislativo e Judiciário, do Ministério Público da União e da Defensoria Pública da União na limitação de empenho e movimentação financeira, o que pode prejudicar o desempenho de suas funções institucionais;
2.3. Resultado do RGPS
Q3.	Qual é o resultado projetado para o Regime Geral de Previdência Social (RGPS) no âmbito do PLOA 2022?
Dada a importância do Regime Geral de Previdência Social (RGPS) para o equilíbrio das contas do Governo Federal e dado que o RGPS, além das despesas com benefícios, arrecada contribuições previdenciárias, é possível analisar o resultado primário sob o ponto de vista exclusivo do RGPS. Nos parágrafos seguintes, analisa-se este resultado.
Os gráficos a seguir apresentam a movimentação financeira do RGPS entre 1997 e 2022 em percentual do PIB. Os valores até 2020 constam das tabelas 2.2 e 2.4 do Resultado do Tesouro Nacional de julho de 2021 (RTN, peças 28 e 29, respectivamente) . Os valores referentes a 2021 e 2022 são os projetados no PLOA 2022 (peça 9) . O primeiro gráfico engloba os regimes urbano e rural. Os dois seguintes apresentam os regimes de forma separada. Esta separação só aparece no RTN a partir de 2001. Como o PLOA não apresenta projeções separadas para os regimes urbano e rural, os gráficos discriminados só apresentam os valores até 2020.
Os benefícios apresentaram crescimento desde 2011 com aceleração a partir de 2014. A partir de 2017 observou-se certa estabilidade. A elevação em 2020 foi muito influenciada pela queda do PIB. As projeções para 2021 e 2022 são de ligeira redução dos benefícios e do déficit como proporção do PIB.
Gráfico 5 - Movimentação Financeira do RGPS (em % do PIB) 
Fontes: RTN de julho de 2021, tabelas 2.2 e 2.4 (peças 28 e 29) ;
Quadro 10A - Volume I - página 227 (peça 9) .
Gráfico 6 - Movimentação Financeira do RGPS Urbano (em % do PIB) 
Fonte: RTN de julho de 2021, tabelas 2.2 e 2.4 (peças 28 e 29) .
Gráfico 7 - Movimentação Financeira do RGPS Rural (em % do PIB) 
Fonte: RTN de julho de 2021, tabelas 2.2 e 2.4 (peças 28 e 29) .
O regime previdenciário urbano vinha apresentando superávits desde 2009 até 2015. Em 2016, a arrecadação diminuiu duplamente, em primeiro lugar em função da queda do PIB e, em segundo lugar, em função da queda como proporção do PIB, em decorrência do aumento do desemprego. Os benefícios, por outro lado, cresceram sistematicamente como proporção do PIB desde 2011 com aceleração a partir de 2014. Em 2020, a arrecadação foi de 5,43% do PIB e os benefícios, 7,11%, com resultado negativo de 1,68% do PIB.
O regime previdenciário rural apresentou resultados negativos em todo o período analisado. A arrecadação ficou bastante estável, entre 0,12% e 0,16% do PIB. Os benefícios, por outro lado, apresentaram crescimento contínuo desde 2011 até 2017, quando passaram a apresentar ligeiro recuo. Em 2020, a arrecadação foi de 0,12% do PIB e os benefícios representaram 1,81%, com resultado negativo de 1,69% do PIB.
A partir destes dados, conclui-se que o déficit do RGPS pode estar se estabilizando como proporção do PIB. No entanto, como esse déficit ainda cresce acima da inflação, continua a pressionar as demais despesas e, consequentemente, o cumprimento do teto da EC 95/2016. Nesse sentido, cabe informar à CMO, à SOF, à Secretaria de Previdência (SPREV) e à STN as conclusões da análise ora desenvolvida.
Com efeito, especificamente quanto ao exercício de 2022, o principal risco relacionado à despesa com benefícios previdenciários decorre do fato de que sua projeção foi feita com base no INPC de junho, que foi de 6,20%. No entanto, consoante a regra disposta no art. 29-B da Lei 8.213/1991, os benefícios deverão ser reajustados pelo INPC de dezembro. O último valor conhecido do INPC, de outubro, foi de 11,08%. Desta forma, a despesa a ser executada tende a ser superior ao montante projetado no PLOA 2022.
2.4. Trajetória Esperada para a Dívida Pública
Q4.	Qual é a trajetória esperada para a relação Dívida Líquida do Setor Público (DLSP) como proporção do PIB para os próximos anos? (dlsp = DLSP/PIB) 
A análise das receitas e despesas primárias tem por objetivo verificar como se comporta o resultado primário. Este, por sua vez, é determinante para que seja alcançada a sustentabilidade da dívida pública. O conceito de sustentabilidade da dívida especifica que a relação desta como proporção do PIB não apresente crescimento ilimitado. Isto significa que deverá existir um ano a partir do qual esta proporção pare de crescer.
A seguir, é apresentada a análise desta equipe de fiscalização para a sustentabilidade da dívida. É utilizado o conceito de dívida líquida, que deduz os haveres. A não inclusão dos haveres nesta análise decorre da discricionariedade com que os haveres podem ser adquiridos ou alienados. A dívida bruta pode ser reduzida mediante alienação de haveres, favorecendo a gestão da dívida, a exemplo dos benefícios ressaltados no Acórdão 2975/2016-TCU-Plenário, de relatoria do ministro Raimundo Carreiro, que tratou da devolução antecipada de recursos referentes a empréstimos concedidos pelo Tesouro Nacional ao Banco Nacional de Desenvolvimento Econômico e Social (BNDES) . Contudo, tais operações com haveres não interferem, necessariamente, na sustentabilidade da dívida líquida. Isso porque a condição de sustentabilidade é alcançada quando o resultado fiscal é suficiente para pagar os juros de forma a impedir o crescimento da dívida líquida como proporção do PIB. 
A dívida líquida de um ano é acrescida dos juros devidos e subtraída pelo superávit primário ou acrescida pelo déficit primário. Para que a sustentabilidade seja alcançada, é preciso que o superávit seja suficiente para pagar os juros, total ou parcialmente, fazendo com que a dívida cresça menos do que o PIB.
Existem outros fatores que afetam a dívida líquida, como privatizações ou reconhecimento de dívidas pré-existentes. Como estes fatores não são previsíveis e nem recorrentes, não são considerados na presente análise.
Todos os valores são expressos em valores de 2020, desconsiderando a inflação no período. Desta forma, as taxas de juros e o crescimento do PIB são reais. O Anexo I deste relatório contém a descrição da metodologia adotada.
A DLSP em dezembro de 2020, conforme apresentado pelo Bacen (peça 27) , foi de 62,7% do PIB. O PIB consta da Apresentação do PLOA 2022 (peça 3, p. 7) e a despesa primária total de 2021 consta do Quadro 10A do Volume I (peça 9) . A hipótese da manutenção da proporção da receita primária líquida em relação ao PIB em 17,7% é conservadora em função de seu histórico recente, conforme apresentado no gráfico da seção 2.2. A hipótese de despesa primária constante em termos reais é dada pela EC 95/2016, com exceção de 2020 em função da pandemia de Covid-19. No que se refere às taxas de juros, foram feitas duas simulações, com 2% a.a. e 5% a.a. A hipótese de taxa anual de juros reais em 2% é conservadora em função de seu histórico recente (conforme seção 2.1) . A hipótese de 5%, que pode ser considerada como pessimista, é superior ao que foi projetado no PLOA 2022 e pelo mercado.
O gráfico a seguir apresenta o histórico desde 2001 e as projeções de 2021 a 2032 usando duas hipóteses de juros reais. Na versão mais otimista, com juros a 2% a.a., a dlsp atinge o máximo de 62,4% em 2022, passando a diminuir a partir de então. Na versão mais pessimista, com juros a 5% a.a., superior às projeções do PLOA 2022 e do mercado, a dlsp atinge o máximo de 71,5% em 2028, passando a cair a partir de então. A crise da pandemia de Covid-19 aumentou a dlsp de 54,6% para 62,7% do PIB, ou seja, variação de 8,1 p.p. apenas em 2020. Nesse sentido, cabe informar à CMO, à SOF e à STN as conclusões da análise ora desenvolvida.
Gráfico 8 - Dívida Líquida do Setor Público
Valores em % PIB
Fontes: 	Quadro 10A - Volume I, página 227 (peça 9) ;
RTN de julho de 2021, tabela 2.1 (peça 11) ;
Tabela com a DLSP emitida pelo BC (peça 27) .
Como pode-se observar, a sustentabilidade da dlsp é alcançada mesmo com a hipótese mais pessimista de taxa de juros a 5% a.a. Na realidade, os fatores que mais afetam a sustentabilidade são o crescimento do PIB e o cumprimento do Teto de Gastos. Com projeção de taxa real de juros de 2% a.a., a dlsp atinge o máximo de 62,4% em 2022 e, com taxa real de juros de 5%, o máximo de 71,5% é atingido em 2028.
2.5. Dívida Ativa da União
Q5.	Quais os valores de arrecadação e de estoque da Dívida Ativa da União indicados no âmbito do PLOA 2022?
Segundo consta do Anexo V do PLDO 2022 (Anexo de Riscos Fiscais - ARF (peça 31, p. 65) , a Dívida Ativa da União (DAU) , "constitui-se em um conjunto de direitos ou créditos de várias naturezas, em favor da Fazenda Pública, vencidos e não pagos pelos devedores". Assim, os créditos inscritos em DAU são considerados um ativo contingente, ou seja, se inserem no âmbito dos riscos fiscais associados aos ativos da União, "cujo risco está em não receber o retorno do ativo ou não reaver em prazo aceitável".
De outra forma, pode-se dizer que a Dívida Ativa é uma espécie de crédito público, gerando ativos para a União, sujeitos a juros, multa e atualização monetária, que, segundo a Lei 4.320/1964, são escriturados como receita do exercício em que forem arrecadados, nas respectivas rubricas orçamentárias. Daí porque se considera a Dívida Ativa um ativo contingente.
A Constituição Federal, em seu art. 131, § 3°, atribui expressamente a representação da dívida ativa de natureza tributária da União à Procuradoria-Geral da Fazenda Nacional (PGFN) . A Lei Complementar 73/1993, por sua vez, atribui competência àquela Procuradoria para apuração da liquidez e certeza da dívida ativa tributária e para representação da União em sua execução.
Logo, como regra geral, no caso da União, a PGFN é responsável pela apuração da liquidez e certeza dos créditos da União, tributários ou não, a serem inscritos em dívida ativa, e pela representação legal da União. A Lei Complementar 73/1993, em seus arts. 12 e 17, concede aos órgãos jurídicos das autarquias e fundações públicas a mesma competência para o tratamento da respectiva dívida ativa.
O referido ARF classifica os riscos associados aos ativos da União, suas autarquias e fundações, segundo as seguintes categorias: dívida ativa da União, depósitos judiciais da União, créditos do Bacen e haveres financeiros da União administrados pelo Tesouro Nacional. Neste tópico do relatório, são abordados apenas os valores concernentes à Dívida Ativa da União.
Constam dos incisos XVIII do Volume III (peça 32, p. 297-309) das Informações Complementares ao PLOA 2022, os montantes efetivos de estoque e arrecadação da dívida ativa no exercício de 2020 (R$ 2.528,4 bilhões e R$ 24,1 bilhões, respectivamente) ; os montantes estimados de estoque e arrecadação estimada da dívida ativa para o exercício de 2021 (R$ 2.713,7 bilhões e R$ 17,6 bilhões, respectivamente) ; e os montantes estimados de estoque e arrecadação da dívida ativa para o exercício de 2022 (R$ 2.862,6 bilhões e R$ 23,8 bilhões, respectivamente) .
2.6. Passivos Contingentes
Q6.	Quais os principais passivos contingentes elencados na atualização do Anexo de Riscos Fiscais do PLDO 2022 e os valores associados a esses passivos?
Enquanto a Dívida Ativa da União é considerada um ativo contingente, ou seja, se insere no âmbito dos riscos fiscais associados aos ativos da União, os passivos contingentes, por sua vez, são considerados no ARF como possíveis novas obrigações cuja confirmação depende da ocorrência de um ou mais eventos futuros ou cuja probabilidade de ocorrência e magnitude dependam de condições exógenas imprevisíveis. O anexo também inclui como passivos contingentes "as obrigações que surgem de eventos passados, mas que ainda não são reconhecidas no corpo das demonstrações contábeis por ser improvável a necessidade de liquidação ou porque o valor ainda não pode ser mensurado com suficiente segurança" (peça 31, p. 39) .
A avaliação acerca dos passivos contingentes e outros riscos capazes de afetar as contas públicas, informando as providências a serem tomadas, caso se concretizem, é apresentada no referido anexo, elaborado por ocasião do encaminhamento do PLDO correspondente a cada exercício financeiro, em obediência ao § 3º do art. 4 da LRF. Já o respectivo art. 5º, inciso III, alínea "b", da LRF estabelece que a LOA deve conter reserva de contingência para atender a passivos contingentes, bem como outros riscos e eventos fiscais imprevistos, conforme transcrito a seguir:
Art. 5º:
O projeto de lei orçamentária anual, elaborado de forma compatível com o plano plurianual, com a lei de diretrizes orçamentárias e com as normas desta Lei Complementar:
 (...) 
III - conterá reserva de contingência, cuja forma de utilização e montante, definido com base na receita corrente líquida, serão estabelecidos na lei de diretrizes orçamentárias, destinada ao:
 (...) 
b) atendimento de passivos contingentes e outros riscos e eventos fiscais imprevistos.
As espécies de passivos contingentes tratados naquele anexo são: (1) Demandas Judiciais; (2) Passivos Contingentes em Fase de Reconhecimento; (3) Garantias Prestadas pelo Tesouro Nacional a Operações de Crédito e a Fundos e Programas; (4) Contragarantias de Operações de Crédito Não Executadas; (5) Fundos Constitucionais de Financiamento do Nordeste, do Norte e do Centro-Oeste; (6) Seguro de Crédito à Exportação - Fundo de Garantia à Exportação e (7) Fundos Garantidores. 
Informam-se, a seguir, os valores dos estoques dessas espécies contidas no inciso XXXII (Atualização do Anexo de Riscos Fiscais) do Volume IV das Informações Complementares ao PLOA 2022 (peça 33, p. 379-439) , em que alguns dados foram atualizados (à exceção dos relacionados aos Fundos Constitucionais de Financiamento e Garantidores) em relação ao ARF contido no Anexo V do PLDO 2022 e conforme seus impactos primários ou financeiros, em 2020 e 2021 (1º semestre) :
Tabela 8 - Estoque de Passivos Contingentes - 2020 e 2021 (1º semestre)  
R$ bilhões
	Item
	Tipo de impacto¹
	Estoque

			2020
	2021
 (1º Sem) 

	Passivos relacionados a demandas Judiciais 
	P
	1.316,1
	1.280,7

	Passivos Continentes em fase de reconhecimento
	F
	113,6
	113,6

	Garantias prestadas pelo Tesouro Nacional
	F
	301,6
	310,4

	Contragarantias de operações de crédito
	F
	33,5
	38,1

	Passivos relacionados a Fundos Constitucionais
	P
	15,5
	15,5

	Seguro de crédito à exportação²
	P
	37,7
	37,2

	Fundos Garantidores³
		69,2
	69,2

	                           Total
	1.887,2
	1.927,5

Fonte: Tabela 1 - Base de atuação dos Riscos Fiscais Específicos Consolidados, ARF - Inciso XXXIII (Atualização do Anexo de Riscos Fiscais) do Anexo IV das Informações Complementares ao PLOA 2022 (peça 33) .
1 P (Impacto primário) e F (Impacto financeiro) .
2 Está referenciado em dólar e foi convertido para reais pela taxa de câmbio do último dia útil de 2020 (R$ 5,1961) e do último dia útil do mês de junho de 2021 (R$ 5,0022) .
3 Perdas em fundos garantidores privados nos quais a União é cotista não afetam diretamente o resultado primário do Tesouro Nacional. Não obstante, a redução no patrimônio da União reduz o montante de recursos que pode ser resgatado pela União. O resgate desses recursos para a Conta Única da União gera receita primária.
O referido inciso XXXII (Atualização do Anexo de Riscos Fiscais) do Volume IV das Informações Complementares ao PLOA 2022 trouxe diversas atualizações dos riscos fiscais concernentes às demandas judiciais, que dizem respeito a exclusão de ações judiciais, reclassificação de risco, atualização da estimativa de impacto, entre outras. Com efeito, o montante das demandas judiciais de risco possível informado foi de R$ 1.280,7 bilhões, para junho de 2021.
Em relação aos passivos contingentes da União, no âmbito do supracitado inciso XXXII, atualizaram-se também as informações sobre as estimativas de pagamento dos passivos contidas no PLDO 2022, para os seguintes exercícios: 2021 (R$ 25,0 bilhões) , 2022 (R$ 31,2 bilhões) , 2023 (R$ 14,5 bilhões) e 2024 (R$ 14,5 bilhões) . 
No que diz respeito às garantias prestadas pelo Tesouro Nacional, segundo a atualização em comento, o saldo da dívida garantida em operações de crédito atingiu o montante de R$ 304,8 bilhões, ao final do 1º quadrimestre de 2021.
Quanto às contragarantias de operações de crédito, o estoque total das contragarantias não executadas, em junho de 2021, somou R$ 38,1 bilhões.
No tocante ao Seguro de Crédito à Exportação (SCE) , cabe destaque à atualização dos valores de exposição total do fundo, que totalizou aproximadamente R$ 37,2 bilhões em janeiro de 2021.
Isso posto, convém consignar que, por intermédio do Levantamento de Auditoria Operacional objeto do processo TC Processo 032.462/2019-0, objetivou-se conhecer a organização e o funcionamento dos órgãos da Advocacia-Geral da União da União (AGU) e do Ministério da Economia, assim como seus mecanismos de gestão de riscos à sustentabilidade fiscal, decorrentes de demandas em ações ajuizadas pelos entes subnacionais contra a União. Nesse feito, vislumbraram-se diversas oportunidades de aperfeiçoamento do ARF, as quais redundaram nas seguintes deliberações contidas no Acórdão 2591/2021-TCU-Plenário, de relatoria do ministro Benjamin Zymler, in verbis:
9.1. determinar ao Ministério da Economia que elabore, com a participação dos órgãos centrais de contabilidade e de orçamento da União e da Advocacia-Geral da União, e apresente a este Tribunal, no prazo de 180 (cento e oitenta) dias:
9.1.1. estudo técnico fundamentado para verificar a oportunidade de melhoria na sistemática de elaboração e monitoramento do anexo de riscos fiscais previsto no art. 4º, § 3º, da Lei Complementar 101/2000, de forma a classificar e evidenciar os riscos fiscais em decorrência de ações de conflito federativo ajuizadas pelos entes subnacionais contra a União (...) 
9.1.2. estudo técnico fundamentado para verificar a viabilidade e a oportunidade de criação, na Secretaria do Tesouro Nacional, de núcleo jurídico especializado em questões relacionadas às finanças públicas, com a participação de integrantes das carreiras jurídicas da Advocacia-Geral da União e da Procuradoria-Geral da Fazenda Nacional, com vistas a priorizar a atuação desses especialistas em demandas judiciais com risco de produzir impactos fiscais relevantes para a União;
 (...) 
9.2. determinar à Advocacia-Geral da União que elabore, em conjunto com o Ministério da Economia, e apresente a esta Corte de Contas no prazo de 180 (cento e oitenta) dias, estudos técnicos fundamentados com o objetivo de verificar:
9.2.1. os fatores críticos existentes na coordenação de processos judiciais de natureza fiscal, com risco de produzir passivos contingentes para a União (...) 
 (...) 
9.2.2. a existência de oportunidade de melhoria na sistemática de estimativa de impacto fiscal das ações ajuizadas pelos entes subnacionais contra a União, que apresentem risco de produzir passivos contingentes para o ente central (...)  
Por fim, cabe informar que, no âmbito do Acompanhamento com vistas a examinar os aspectos fiscais e de conformidade constantes do texto e dos anexos do PLDO 2022 (TC Processo 012.992/2021-6) , verificou-se que o ARF que acompanhou aquele Projeto, assim como também ocorreu em outros projetos de LDOs anteriores, não trouxe informações sobre as providências a serem tomadas caso se concretizem os passivos contingentes e outros riscos capazes de afetar as contas públicas, em desconformidade com o previsto no § 3º do art. 4º da LRF. Por conseguinte, nos termos do item 9.3 do Acórdão 2688/2021-TCU-Plenário, de relatoria do ministro Aroldo Cedraz, deu-se ciência ao Ministério da Economia acerca da necessidade de indicar, nos Anexos de Riscos Fiscais que integrarem os futuros PLDOs, as providências a serem adotadas na hipótese de concretização dos passivos contingentes e outros riscos informados.
2.7. Benefícios Financeiros, Creditícios, Tributários e Previdenciários 
Q7.	Quais os valores totais projetados para as renúncias de receitas tributárias, financeiras e creditícias no exercício de 2022 e sua distribuição por função de governo, região geográfica, setor e tipo de tributo?
Os benefícios tratados nesta seção consistem em despesas explícitas (benefícios ou subsídios financeiros) , despesas implícitas (benefícios ou subsídios creditícios) e renúncias de receitas (benefícios ou gastos tributários) . Diferentemente das receitas ou despesas definidas de forma abrangente e uniforme, estes benefícios são direcionados a pessoas, setores ou programas específicos, conforme definidos na legislação que os cria.
A Secretaria de Avaliação de Políticas Públicas, Planejamento, Energia e Loteria (Secap) é responsável pela divulgação das estimativas dos Benefícios de Natureza Financeira (BF) e Creditícia (BC) . O documento elaborado é o Demonstrativo de Benefícios Financeiros e Creditícios (DBFC) . As informações relativas ao período entre 2019 e 2022 constam das Informações Complementares ao PLOA 2022 (alínea "e", inciso VII, do Volume II) , a partir da página 86 (peça 34) .
Especificamente em relação aos benefícios de natureza financeira e creditícia, ainda que não haja conceitos internacionalmente pacificados, para fins de apuração dos valores, o art. 2º da Portaria-MF 379/2006 considera:
I - benefícios ou subsídios financeiros, os desembolsos efetivos realizados por meio das equalizações de juros e preços, bem como a assunção das dívidas decorrentes de saldos de obrigações de responsabilidade do Tesouro Nacional, cujos valores constam do orçamento da União;
II - benefícios ou subsídios creditícios são os gastos decorrentes de programas oficiais de crédito, operacionalizados por meio de fundos ou programas, à taxa de juros inferior ao custo de captação do Governo Federal.
Desta forma, os benefícios financeiros, também chamados subsídios explícitos, são aqueles que, em sua grande maioria, constam do Orçamento Geral da União (OGU) , havendo um desembolso do Governo por meio do pagamento de subvenção econômica na equalização de juros ou de preços. 
Os benefícios creditícios, por seu turno, são os gastos decorrentes de programas oficiais de crédito, sendo denominados subsídios implícitos em função de não estarem alocados no OGU, não passando pela discussão anual do processo orçamentário por deputados e senadores, que representam a sociedade. Estes benefícios se materializam por recursos do Tesouro Nacional alocados a fundos ou programas, operacionalizados sob condições financeiras diferenciadas, que pressupõem taxa de retorno inferior ao custo de captação do Governo Federal. O benefício é calculado pela diferença entre as taxas cobradas e o custo de captação dos recursos pelo Tesouro.
O Demonstrativo de Gastos Tributários (DGT) é elaborado pela RFB e acompanha o PLOA. Os gastos não aparecem de forma explícita no Orçamento, visto que são estimativas do que se deixa de arrecadar em decorrência de incentivos fiscais, isenções tributárias e outros benefícios fiscais. Eles constam das Informações Complementares, Volume II, inciso VIII, alínea "b" (peça 35, p. 108-179) .
Os demonstrativos analisados nesta seção são previstos na legislação federal, e em especial, no art. 165, § 6º, da Constituição, bem como na LRF.
Os benefícios financeiros e creditícios a serem concedidos pela União em 2022 totalizam R$ 71,2 bilhões e as renúncias de receitas tributárias projetadas alcançam o montante de R$ 371,1 bilhões (inciso VIII, alínea "b", Volume II, das Informações Complementares) , considerando-se também as renúncias previdenciárias. Assim, esses benefícios somados alcançam R$ 442,3 bilhões, correspondendo a 27,69% da Receita Primária Líquida prevista de R$ 1.596,9 bilhões (tabela 1 deste relatório) e a 4,71% do PIB previsto para 2022, de R$ 9.397,4 bilhões (tabela 3 deste relatório) . 
O gráfico a seguir demonstra como evoluíram estes benefícios (financeiros, creditícios e tributários) entre 2010 e 2020, bem como as projeções para 2021 e 2022. Os valores correspondem aos percentuais em relação ao PIB. Estes benefícios apresentaram um pico de 6,83% do PIB em 2015 e passaram a diminuir até 2018. A partir de 2018 até 2022 estes benefícios apresentaram pequenas oscilações na faixa de 4,31% a 4,71% do PIB. 
Gráfico 9 - Benefícios Financeiros, Creditícios e Tributários como proporção do PIB
Fonte: PLOA 2022 - Informações Complementares (peças 34 e 35) .
Os dados e próximos gráficos evidenciam que renúncias de receitas federais para o exercício de 2022 não são necessariamente direcionadas aos segmentos sociais e às regiões geográficas mais carentes, seguindo o mesmo padrão de anos anteriores, o que suscita dúvidas quanto à efetividade destes instrumentos para reduzir as desigualdades sociais e regionais do país, em desacordo com o previsto no art. 43, § 2º, c/c o art. 3º, inciso III, da Carta Magna.
Pelo gráfico a seguir, visualiza-se a distribuição prevista dos benefícios (financeiros, creditícios e tributários) por região geográfica, em 2022. Como se pode observar, quase a metade (46%) dos benefícios deverá ser destinada ao Sudeste, região com maior renda per capita do país.
Gráfico 10 - Benefícios por Região - 2022
Fonte: PLOA 2022 - Informações Complementares (peças 34 e 35) .
O gráfico seguinte apresenta como os três tipos de benefícios deverão ser distribuídos por região em termos per capita. Os dados evidenciam que a região Norte apresenta o maior valor, ou seja, R$ 3.450 por habitante. O extremo inferior é ocupado pela região Nordeste, com R$ 1.053 por habitante, muito inferior à média nacional de R$ 2.073.
Gráfico 11 - Benefícios per capita por região
R$
Fontes:	PLOA 2022 - Informações Complementares (peças 34 e 35) ;
IBGE - Estimativa da População - 1º/7/2021 (peça 36) .
No próximo gráfico demonstra-se como deverão ser distribuídos os Benefícios Financeiros e Creditícios por setor econômico. Cabe consignar que a maior parte, destinada aos programas sociais (65%) , cresceu em relação à estimativa constante da proposta orçamentária de 2021, que foi de 62%.
Gráfico 12 - Benefícios financeiros e creditícios por setor
Fonte: PLOA 2022 - Informações Complementares (peça 34) . 
O gráfico seguinte apresenta a distribuição das renúncias de receitas tributárias e previdenciárias por função orçamentária, por meio da qual não se identifica distorção digna de nota, visto que o setor de Comércio e Serviços, que deverá receber a maior parcela (26%) , corresponde historicamente a mais de 60% do PIB.
Gráfico 13 - Gastos Tributários por função orçamentária
Fonte: PLOA 2022 - Informações Complementares (peça 35) .
O gráfico a seguir expressa como foram distribuídos os gastos tributários e previdenciários por tributo. A maior destinação refere-se à Cofins (26%) . As demais dizem respeito aos Impostos de Renda Pessoa Jurídica (18%) e Pessoa Física (16%) . Já as renúncias fiscais referentes à Previdência Social, que em 2021 apresentaram o terceiro maior percentual projetado (17%) , conforme o DGT Bases Efetivas - Ano Calendário 2018 - Série 2016 a 2021, caíram para o quarto maior gasto por tributo (13%) , tendo em vista, principalmente, a expectativa, quando da elaboração da Proposta Orçamentária em comento, de extinção, em 31/12/2021, do benefício da desoneração da folha de pagamento para dezessete setores da economia, conforme previsto no art. 7º da Lei 12.546, de 14/12/2011, alterado pelo art. pelo art. 33 da Lei 14.020, de 6/7/2020. Entretanto, cabe registrar que até o momento de finalização desta instrução, encontrava-se em fase final de tramitação, no âmbito do Congresso Nacional, projeto de lei (PL 2541/2021) com vistas a prorrogar a referida renúncia de receita.
Gráfico 14 - Gastos Tributários por tributo
Fonte: PLOA 2022 - Informações Complementares (peça 35) .
Em relação à distribuição dos principais gastos tributários por destino, observa-se, conforme o próximo gráfico, que os maiores montantes desonerados dizem respeito ao Simples (Regime Especial Unificado de Arrecadação de Tributos e Contribuições devidos pelas Microempresas e Empresas de Pequeno Porte) .
Gráfico 15 - Principais Gastos Tributários
Fonte: PLOA 2022 - Informações Complementares (peça 35) .
Por fim, cabe consignar que, em atendimento ao art. 4º da Emenda Constitucional 109/2021, que impôs o encaminhamento de plano de redução gradual dos benefícios tributário de modo que o montante renunciado não ultrapasse o patamar de 2% do PIB em oito anos, o Poder executivo enviou ao Congresso Nacional o Projeto de Lei PL 3.203/2021, de 15/9/2021. A análise das proposições contidas no Plano será realizada por esta Semag no âmbito do trabalho de acompanhamento das renúncias de receitas referente ao período de 2021 (TC Processo 043.192/2021-1, de relatoria do ministro Aroldo Cedraz) , que subsidiará a apreciação das Contas do Presidente da República desse exercício.
2.8. Cumprimento dos Limites da EC 95/2016
Q8.	O montante das despesas primárias é compatível com os limites do Novo Regime Fiscal (Teto de Gastos) no âmbito do PLOA 2022?
Os limites estabelecidos pela Emenda Constitucional 95/2016 para o exercício de 2022 foram calculados a partir dos tetos de 2021 e corrigidos pelo IPCA de doze meses referente a junho de 2021, que foi de 8,35%.
As compensações que o Poder Executivo podia fazer aos demais Poderes foram autorizadas pelo art. 107, § 7º, do ADCT até o exercício de 2019. Conforme se pode observar na tabela a seguir, os limites individualizados para 2022 não tiveram compensações.
Tabela 9 - Tetos de Gastos do Novo Regime Fiscal
Valores em R$

Fonte: Mensagem Presidencial ao PLOA 2022, quadro 2 (peça 4, p. 68) .
O Quadro 10B do Volume I (peça 10) , que acompanha o PLOA 2022, evidencia que o total para 2022 estabelecido nos termos do Novo Regime Fiscal, no valor de R$ 1.610.012,1 milhões, corresponde ao total das dotações orçamentárias de R$ 2.008.318,9 milhões, deduzidos R$ 401.533,3 milhões de despesas primárias não sujeitas a limites e adicionados R$ 3.226,6 milhões de ajustes não orçamentários (apuração caixa/competência e demais operações com impacto primário) .
Salienta-se que tais conclusões já foram consignadas na instrução preliminar deste Acompanhamento (peça 14) , o que resultou na deliberação contida no item 9.2 do Acórdão 2535/2021-TCU-Plenário (peça 18) , a seguir transcrito. Por conseguinte, entende-se dispensável nova proposta neste sentido. 
9.2 informar à Comissão Mista de Planos, Orçamentos Públicos e Fiscalização do Congresso Nacional, que, considerando-se a grade de parâmetros de 9/7/2021 utilizada no PLOA 2022 e os resultados do Boletim Focus de 17/9/2021, os valores de despesas primárias constantes do PLOA 2022 se mostram compatíveis com os limites estabelecidos pelo Novo Regime Fiscal de que trata a Emenda Constitucional 95/2016;
Pelos dados analisados, o montante das despesas primárias previsto no PLOA 2022 é compatível com os limites do Novo Regime Fiscal (Teto de Gastos) . Contudo, em face dos possíveis impactos orçamentários e fiscais decorrentes da provável aprovação da PEC 23/2021, poderá haver ampliação dos limites para alocação de despesas primárias sujeitas ao Teto de Gastos em até R$ 106,1 bilhões (peça 48, p. 6) .
2.9. Cumprimento da Regra de Ouro
Q9.	O montante das receitas de operações de crédito é compatível com o montante das despesas de capital (Regra de Ouro) no âmbito do PLOA 2022?
A Mensagem Presidencial que encaminha o PLOA 2022 ao Congresso Nacional informa que, em relação aos Orçamentos Fiscal e da Seguridade Social - OFSS, há (peça 4, p. 69) :
 (...) insuficiência equivalente à diferença positiva entre as receitas de operações de crédito previstas, autorizadas ou não na própria lei orçamentária, e o total das despesas de capital lá programadas. Isto é evidenciado a partir do montante total das potenciais operações de crédito em volume suficiente para equilibrar o orçamento, deduzidas do volume total de despesas de capital programadas no Projeto de Lei, que perfaz R$ 105,4 bilhões (...) 
A tabela a seguir apresenta o cálculo do montante de operações de crédito necessárias à cobertura do déficit orçamentário corrente. O valor de R$ 105,4 bilhões é bem inferior ao consignado no PLOA 2021, de R$ 453,7 bilhões.
Tabela 10 - Operações de Crédito Necessárias à Cobertura do Déficit Orçamentário Corrente
R$ milhões

Fonte: Mensagem Presidencial PLOA 2022 - Quadro 5 (peça 4, p. 69) .
A tabela seguinte apresenta a discriminação da Margem da Regra de Ouro no Orçamento de Investimento das Empresas Estatais (OI) . Conforme se pode concluir, o OI apresenta margem positiva da Regra de Ouro no valor de R$ 91,8 bilhões.
Tabela 11 - Margem da Regra de Ouro no Orçamento de Investimento
R$ milhões

Fonte: Mensagem Presidencial PLOA 2022 - Quadro 6 (peça 4, p. 70) .
As operações de crédito previstas para 2022 para os OFSS totalizam R$ 2.344,3 bilhões, sendo R$ 2.238,9 bilhões a serem autorizadas na LOA 2022 e R$ 105,4 bilhões condicionadas a autorização mediante créditos suplementares ou especiais com finalidade específica, a serem aprovados pelo Poder Legislativo por maioria absoluta, como prevê o art. 167, inciso III, da Constituição Federal. Ademais, em face dos possíveis impactos orçamentários e fiscais decorrentes da provável aprovação da PEC 23/2021, poderá haver alteração do montante correspondente à margem de insuficiência para cumprimento da Regra de Ouro.
Ante o exposto, deixa-se de propor deliberação acerca do assunto neste momento, assinalando, contudo, que a tramitação para a aprovação destes créditos suplementares será acompanhada por este Tribunal por ocasião das fiscalizações bimestrais da execução orçamentária no exercício de 2022, nos termos do art. 3º, inciso IV, alínea "a", da Resolução-TCU 142/2001.
A Mensagem Presidencial do PLOA 2022 informa, ainda, que o valor condicionado está alocado em pagamento de benefícios previdenciários do RGPS (peça 4, p. 70-73) .
Constam ainda da Mensagem projeções indicativas de insuficiência da Regra de Ouro de R$ 184,7 bilhões para 2023 e de R$ 203,7 bilhões para 2024 (peça 4, p. 70) .
2.10. Medidas de Compensação aos Gastos Tributários
Q10.	Quais as medidas de compensação aos gastos tributários informadas no PLOA 2022?
O art. 5°, inciso II, da LRF determina que o PLOA, elaborado de forma compatível com o PPA e com a LDO, será acompanhado do documento a que se refere o § 6º do art. 165 da Constituição Federal (demonstrativo regionalizado do efeito, sobre as receitas e despesas, decorrentes de isenções, anistias, remissões, subsídios e benefícios de natureza tributária e creditícia) , assim como, das medidas de compensação a renúncias de receita e ao aumento de despesas obrigatórias de caráter continuado.
Saliente-se que o mencionado demonstrativo regionalizado previsto no § 6º do art. 165 da CF e incluído na alínea "b", inciso VIII, do Volume II das Informações Complementares do PLOA 2022, foi abordado na seção 2.7 deste relatório. Desse modo, a presente seção trata especificamente das medidas de compensação a renúncias de receitas, contidas no inciso XXIX do Volume III (peça 32, p. 347) das Informações Complementares ao Projeto ("demonstrativo com as medidas de compensação às renúncias de receitas, conforme disposto no inciso II do art. 5º da Lei de Responsabilidade Fiscal") . 
Cabe consignar que a demonstração das medidas de compensação é um dos requisitos que podem ser apresentados para concessão ou renovação de benefícios tributários, conforme determina o art. 14, caput e incisos I e II, da LRF, a seguir transcritos.
Art. 14. A concessão ou ampliação de incentivo ou benefício de natureza tributária da qual decorra renúncia de receita deverá estar acompanhada de estimativa do impacto orçamentário-financeiro no exercício em que deva iniciar sua vigência e nos dois seguintes, atender ao disposto na lei de diretrizes orçamentárias e a pelo menos uma das seguintes condições:
I - demonstração pelo proponente de que a renúncia foi considerada na estimativa de receita da lei orçamentária, na forma do art. 12, e de que não afetará as metas de resultados fiscais previstas no anexo próprio da lei de diretrizes orçamentárias;
II - estar acompanhada de medidas de compensação, no período mencionado no caput, por meio do aumento de receita, proveniente da elevação de alíquotas, ampliação da base de cálculo, majoração ou criação de tributo ou contribuição.
[...]
Assim, além dos requisitos obrigatórios previstos no caput do art. 14 em comento, a instituição de renúncia de receita tributária deve atender a pelo menos uma das condições estabelecidas nos respectivos incisos I e II. Por conseguinte, somente deve ser exigida a apresentação das medidas de compensação, no âmbito do supracitado inciso XXIX, caso não haja nenhuma demonstração, no momento da criação da norma que concedeu ou ampliou o benefício, ou mesmo na proposta orçamentária do respectivo exercício dessa criação, de que a renúncia foi considerada na estimativa de receita do Orçamento. Essa exegese restou devidamente firmada na jurisprudência deste Tribunal em sede de consulta, nos termos do recente Acórdão 2692/2021-TCU-Plenário, de relatoria do ministro Aroldo Cedraz, in verbis:
9.3.1 observadas as condições do caput do art. 14 da Lei Complementar 101/2000, a demonstração pelo proponente de que eventual renúncia de receita tributária foi considerada na estimativa de receita da Lei Orçamentária Anual, na forma do art. 14, inciso I, da Lei Complementar 101/2000, e de que não afetará as metas de resultados fiscais previstas no anexo próprio da Lei de Diretrizes Orçamentárias, não exigirá medidas de compensação, na forma do art. 14, inciso II, da Lei Complementar 101/2000, se o impacto orçamentário-financeiro da respectiva renúncia tributária se der a partir do exercício financeiro a que se referir a respectiva Lei Orçamentária Anual; 
9.3.2 além das exceções expressamente previstas nos incisos I e II do § 3º do art. 14 da Lei Complementar 101/2000, o atendimento ao inciso I do art. 14 dessa Lei Complementar, com a demonstração pelo proponente de que a renúncia foi considerada na estimativa de receita da Lei Orçamentária Anual, na forma do art. 12 da Lei Complementar 101/2000, e de que não afetará as metas de resultados fiscais previstas no anexo próprio da Lei de Diretrizes Orçamentárias, torna não obrigatórias a previsão e a implementação de medidas de compensação, na forma do inciso II do art. 14 da Lei Complementar 101/2000, dado que as condições dos incisos I e II do art. 14 dessa Lei Complementar são alternativas, sendo legalmente possível cumprir apenas um desses incisos;
Deve-se consignar, também, que o inciso I do § 3º do art. 14 da LRF dispõe que as alterações de alíquotas dos Impostos de Importação, de Exportação, sobre Produtos Industrializados e sobre Operações de Crédito, Câmbio e Seguro, ou relativas a títulos ou valores mobiliários, não se submetem às exigências do referido artigo para instituição de renúncia de receita, ou seja, entre essas exigências, a demonstração de medidas de compensação.
O demonstrativo em comento (inciso XXIX, Volume III, das Informações Complementares ao PLOA 2022) , denominado "Desonerações Instituídas com as indicações de fonte e medidas de compensação - série 2021-2024" (peça 32, p. 347) , informa as desonerações tributárias que foram concedidas em 2021 (até a data da última atualização antes do encaminhamento do Projeto ao Congresso Nacional, em 30/8/2021, segundo consta do documento) , além dos normativos e os respectivos valores previstos para este ano e para os três anos seguintes. Tem-se, então, que o valor total estimado dessas renúncias de receitas tributárias, concedidas em 2021, totalizou cerca de R$ 7 bilhões, distribuídos ao longo dos exercícios de 2021 a 2024, a saber: R$ 4,1 bilhões em 2021, R$ 1,4 bilhão em 2022, R$ 1,5 bilhão em 2023 e R$ 1,4 milhão em 2024. Este total representa um decréscimo significativo de 78,4% em relação à soma das desonerações previstas no PLOA 2021 (exercícios de 2020 a 2023) , no montante de R$ 32,4 bilhões. 
Ressalta-se que o demonstrativo referente ao PLOA 2022 apresenta o total de seis normativos que instituíram desonerações neste ano de 2021 (até a data de envio das Informações Complementares pelo Poder Executivo ao Congresso Nacional, no mês de setembro do 2021) . Desse número, apenas a instituição de uma desoneração, no caso a prevista no Decreto 10.765, de 11/8/2021, não se submeteu aos requisitos previstos no art. 14 da LRF, pois versou sobre alteração de alíquotas do IPI, hipótese que dispensa o atendimento desses requisitos, conforme disposto no § 3º, inciso I, do dispositivo. 
Em relação às renúncias tributárias cujos normativos de criação devem atender às exigências do art. 14 da LRF (MP 1.034, de 1/3/2021, MP 1.057, de 6/7/2021, Lei 14.184, de 14/7/2021, Lei 14.126, de 22/3/2021 e Decreto 10.638, de 1/3/2021) , constatou-se, incialmente, em relação à MP 1.034/2021 (que instituiu, até 31/12/2025, o crédito presumido da Contribuição para o PIS/Pasep  e da Cofins a ser utilizado pelo importador ou pelo fabricante de produtos destinados ao uso em hospitais, clinicas, consultórios médicos e campanhas de vacinação) , que a respectiva Exposição de Motivos (EM) 41/2021 ME (peça 38) apresentou as medidas de compensação em observância ao inciso II do art. 14 da LRF.
No que diz respeito ao Decreto 10.638/2021 (aumentou o coeficiente de redução, aplicável no cálculo das contribuições para o PIS/Pasep  e para a Cofins, para um inteiro, bem como reduziu a respectiva alíquota, nos termos do inciso V do art. 2º do Decreto 5.099/2004, reduzindo o valor das referidas contribuições incidentes nas operações com óleo diesel, suas correntes e GLP, quando destinado ao uso doméstico e envasado em recipientes de até treze miligramas) , verificou-se que foram apresentadas na Exposição de Motivos referente à norma legal (EM 40/2021 ME, peça 37) as medidas de compensação previstas no inciso II do art. 14 da LRF.
Quanto à MP 1.057/2021, que concedeu crédito presumido às instituições financeiras e demais autorizadas a funcionar pelo Bacen, exceto as cooperativas de crédito e as administradoras de consórcio, que aderem ao Programa de Estímulo ao Crédito (PEC) na qualidade de concedentes das operações de crédito, observou-se, no âmbito da respectiva Exposição de Motivos - EM 165/2021 ME (peça 39) , que somente foram apresentados os impactos dos gastos tributários (2022 a 2024) . No entanto, não se demonstrou o atendimento de uma das seguintes condições previstas no art. 14, incisos I e II, da LRF, bem como no art. 126, inciso I, alíneas "a" e "b", da Lei 14.116/2020 (LDO 2021) , alterada pela Lei 14.143/2021 e pela Lei 14.212/2021 (transcrito a seguir) : http://legislacao.planalto.gov.br/legisla/legislacao.nsf/Viw_Identificacao/lei 14.143-2021?OpenDocumentque a renúncia foi considerada na estimativa de receita orçamentária ou as medidas de compensação requeridas.
Art.  126. Caso o demonstrativo a que se refere o art. 125 apresente redução de receita ou aumento de despesas obrigatórias de caráter continuado, a proposta deverá demonstrar a ausência de prejuízo ao alcance das metas fiscais e cumprir, para esse fim:     
I - no caso de redução de receita, no mínimo, um dos seguintes requisitos:
a) ser demonstrada pelo proponente que a redução foi considerada na estimativa de receita da Lei Orçamentária, na forma prevista no art. 12 da Lei Complementar nº 101, de 2000 - Lei de Responsabilidade Fiscal;    
b) estar acompanhada de medida compensatória que anule o efeito da redução de receita no resultado primário, por meio de aumento de receita corrente ou redução de despesa; ou        
 (...) 
A Lei 14.126/2021 dispôs sobre a classificação da visão monocular como deficiência sensorial, tipo visual, gerando renúncia fiscal em relação ao IRPF (isenção incidente sobre os proventos de aposentadoria percebidos pelos portadores da deficiência visual, prevista no art. 6º, inciso XIV, da Lei 7.713/1988) , ao IPI (isenção para os automóveis de passageiros de fabricação nacional, equipados com motor de cilindrada não superior a 2.000 cm³, de, no mínimo, quatro  portas, conforme o art. 1º, inciso IV, da Lei 8.989/1995) e ao IOF (isenção incidente nas operações de financiamento para a aquisição de automóveis de passageiros de fabricação nacional, adquiridos por pessoas portadoras de deficiência física, conforme o art. 72, inciso IV, da Lei 8.383/1991) .
Ressalta-se que o normativo se originou do Projeto de Lei PL 1.615/2019 da Câmara dos Deputados, e que, durante a tramitação do projeto, também não restaram demonstradas a estimativa da renúncia de receita na proposta orçamentária e nem as medidas de compensação, em desacordo com o disposto nos supracitados arts. 14, incisos I e II, da LRF, e 126, inciso I, alíneas "a" e "b", LDO 2021. Além disso, cabe registrar que a proposta legislativa não veio acompanhado da estimativa do impacto orçamentário e financeiro das desonerações em comento, em desacordo com os arts. 113 do ADCT e 125, caput, da LDO 2021.
A Lei 14.184, de 14/7/2021, foi derivada da MP 1.033, de 24/2/2021, alterou a Lei 11.508/2007, e refere-se ao regime tributário, cambial e administrativo das Zonas de Processamento de Exportação (ZPEs) , que concedeu tratamento à produção de oxigênio medicinal empregado em medidas de prevenção, controle e contenção de riscos, danos e agravos à saúde pública relacionados com a Covid-19. 
Cabe consignar que, embora não houvesse previsão de benefício tributário no âmbito da mencionada MP,  durante a apreciação desta medida por parte do Congresso Nacional, no bojo do Projeto de Conversão (PLV) 13, de 2021, foram feitas emendas ao texto da norma que implicariam renúncias de receitas, conforme o art. 2º daquele Projeto, que, em suma, instituía a suspensão e a respectiva conversão em isenção ou alíquota 0%, caso houvesse o cumprimento dos requisitos estabelecidos na referida Lei, dos tributos nela mencionados nas operações de aquisição de bens de capital, matéria-prima, insumos, etc., no mercado interno ou nas importações, por empresas autorizadas a funcionar nas ZPEs. 
Na tramitação do PLV 13/2021, observou-se, inicialmente, a demonstração da estimativa do impacto orçamentário-financeiro (2022-2024) das desonerações propostas, em atendimento ao previsto nos arts. 113 do ADCT e 125, caput, da LDO 2021. Entretanto, não restaram demonstradas: a previsão da renúncia na estimativa de receita da proposta orçamentária para 2022 e a não afetação das metas de resultados fiscais previstas no anexo próprio da LDO daquele exercício, ou, alternativamente, a indicação de medidas de compensação. Com efeito, tais omissões afrontaram o disposto nos já citados arts. 14, incisos I e II, da LRF, e 126, inciso I, alíneas "a" e "b", da LDO 2021. 
Registre-se que, após a aprovação pelo Congresso Nacional, o Presidente da República decidiu vetar os dispositivos que instituíam as renúncias tributárias no referido PLV 13/2021, sob a seguinte justificativa:
Os dispositivos propostos estabelecem novos benefícios fiscais que estariam amparados pelo prazo estabelecido no art. 8º da propositura, qual seja, pelo período de vinte anos.
Entretanto, embora a boa intenção do legislador, ao dispor que o benefício poderia ser usufruído pelo prazo de vinte anos, a medida contraria o interesse público por extrapolar o prazo máximo de cinco anos estabelecido no inciso I do caput do art. 137 da Lei nº 14.116, de 31 de dezembro de 2020 - Lei de Diretrizes Orçamentárias 2021) e não atender ao disposto no art. 125 da mesma Lei. 
Não obstante, em 27/9/2021, o Congresso Nacional rejeitou, entre outros, o veto aposto ao supracitado art. 2º do Projeto e, em 15/10/2021, o Presidente da República promulgou esses vetos.
Assim, pelas análises efetuadas, conclui-se que dos cinco normativos que instituíram renúncias fiscais durante o exercício 2021 (até a data de envio das Informações Complementares pelo Poder Executivo ao Congresso Nacional, no mês de setembro de 2021) , contidas no inciso XXIX dos Volumes II e III do PLOA 2022, três foram editados (MP 1.057/2021 e Leis 14.126/2021 e 14.184/2021) sem o cumprimento integral das exigências do arts. 14 da LRF, e 126 da LDO 2021, bem como, em um desses normativos (Lei 14.126/2021) , também não se verificou o atendimento aos arts. 113 do ADCT e 125, caput, da LDO 2021.
Quanto à MP 1.057/2021, o não atendimento à legislação em apreço originou-se no Poder Executivo. Nesse sentido, cabe consignar que o Tribunal já expediu diversas deliberações àquele Poder quanto ao cumprimento dos dispositivos constitucionais e legais com vistas à concessão e ampliação das renúncias de receitas tributárias, entre as quais: subitens 9.2 e 9.3 do Acórdão 747/2010-TCU-Plenário (relatoria ministro Augusto Nardes) ; subitem 9.4 do Acórdão 809/2014-TCU-Plenário (relatoria ministro Benjamin Zymler) ; subitem 9.1 do Acórdão 1205/2014-TCU-Plenário (relatoria ministro Raimundo Carreiro) ; subitem 1.6.1 do Acórdão de Relação 384/2016-TCU-Plenário (relatoria ministro Augusto Nardes) , subitem 9.1 do Acórdão 1840/2019-TCU-Plenário (relatoria ministro Bruno Dantas) ; subitem 9.1 do Acórdão 1907/2019-TCU-Plenário (relatoria ministro Raimundo Carreiro) ; subitem 9.3 do Acórdão 62/2020-TCU-Plenário (relatoria ministro Bruno Dantas) e subitens 9.2 e 9.3 do Acórdão 2198/2020-TCU-Plenário (relatoria ministro Vital do Rêgo) .   
Entretanto, entende-se que não se deva expedir nova deliberação nesse sentido no âmbito dos presentes autos, uma vez que já há atuação sistemática do Tribunal (conforme os acórdãos supracitados) , em ações permanentes de controle externo. Nesse sentido, considera-se pertinente que seja verificado por esta Semag, no trabalho de acompanhamento com vistas a avaliar a conformidade das  despesas obrigatórias de caráter continuado e das renúncias de receitas instituídas no exercício de 2021 (TC Processo 043.192/2021-1, de relatoria do ministro Aroldo Cedraz) , se remanesce a prática, por parte do Poder Executivo, de propor novas legislações com vistas à instituição ou ampliação de benefícios tributários, sem a devida demonstração do atendimento aos requisitos legais e constitucionais requeridos. 
As duas outras legislações (Lei 14.126/2021 e Lei 14.184/2021) instituíram renúncias de receitas que se originaram de projetos do Congresso Nacional (PL 1.615/2019 e PLV 13/2021, respectivamente) , em cuja tramitação não se observou o cumprimento dos já especificados arts. 14, incisos I e II, da LRF, e 126, inciso I, alíneas "a" e "b", da LDO 2021, notadamente quanto à demonstração da renúncia na estimativa de receita da proposta orçamentária para 2022 e de que não afetaria as metas de resultados fiscais previstas no anexo próprio da LDO daquele exercício, ou, alternativamente, a indicação de medidas de compensação. Além disso, em relação à citada Lei 14.126/2021, não foi apresentada a estimativa do impacto orçamentário e financeiro da respectiva desoneração concedida, em descumprimento aos arts. 113 do ADCT, e 125, caput, da LDO 2021. 
Registre-se, de igual modo, que, por meio do subitem 9.2 do Acórdão 793/2016-TCU-Plenário, o Tribunal já expediu recomendação às Presidências da Câmara dos Deputados e do Senado Federal para que orientassem os órgãos de assessoramento legislativo que atuam junto às comissões competentes sobre a necessidade de verificação do cumprimento do art. 14 da LRF, por ocasião das análises de propostas que concedem ou ampliam essas renúncias. Assim, esta equipe de fiscalização considera dispensável propor nova deliberação no mesmo sentido. Entretanto, considera-se pertinente que seja analisado por esta Semag, no supracitado trabalho referente ao acompanhamento de todas as renúncias de receitas tributárias concedidas em 2021 (TC Processo 043.192/2021-1) , a pertinência de propor outras deliberações com vistas ao atendimento dos preceitos requisitos legais e constitucionais atinentes ao tema.
Cabe consignar, ainda, que, no âmbito do processo TC Processo 022.775/2019-6, que tratou da avaliação da consistência fiscal das estimativas de receitas, dos montantes fixados de despesas e da meta de resultado primário e demais aspectos de conformidade do PLOA 2020, foi verificada a não apresentação das medidas de compensação das renúncias de receitas instituídas em 2019, conforme determinava o referido inciso XXIX do Anexo II das Informações Complementares daquele Projeto. Essa impropriedade resultou em determinação, constante do subitem 9.1 do Acórdão 63/2020-TCU-Plenário (relatoria ministro Walton Alencar Rodrigues) , no sentido de que a RFB e a SOF incluíssem, nos próximos Projetos de Lei Orçamentária Anual da União, as medidas de compensação às renúncias de receitas tributárias, em cumprimento ao art. 5º, inciso II, da Lei Complementar 101/2000.
No âmbito do trabalho de acompanhamento do Projeto de Lei Orçamentária relativo ao exercício de 2021 (TC Processo 030.532/2020-5, de relatoria do ministro Aroldo Cedraz) , a verificação do atendimento da deliberação ficou comprometida,  considerando que, em relação às renúncias de receitas tributárias instituídas em 2020, apresentadas no inciso XXIX das respectivas Informações Complementares ao referido Projeto, dispensou-se o atendimento ao inciso II do art. 14 da LRF (apresentação das medidas de compensação) , uma vez que as renúncias em apreço foram consideradas na estimativa da receita contida no PLOA, em atendimento ao inciso I daquele dispositivo da LRF. 
No que concerne especificamente ao PLOA 2022 em análise, quanto às renúncias fiscais de 2021 (instituídas até o momento do envio da proposta orçamentária pelo Poder Executivo ao Congresso Nacional) , apresentadas no respectivo demonstrativo (inciso XXIX, Volume III, das Informações Complementares ao Projeto) , não foram demonstradas as medidas de compensação das desonerações tributárias previstas na MP 1.057/2021 e nas Leis 14.126/2021 e 14.184/2021. 
Entretanto, tendo em vista a falta de indicação dessas medidas compensatórias quando da instituição das desonerações em apreço, constata-se a impossibilidade de que estas medidas fossem apresentadas referido demonstrativo contido nas Informações Complementares ao PLOA 2022. Desse modo, não se considera que houve efetivo descumprimento à referida determinação contida no item 9.1 do Acórdão 63/2020-TCU-Plenário, bem como ao retromencionado art. 5°, inciso II, da LRF.
2.11. Abertura de Créditos Suplementares
Q11.	Quais as principais implicações para a gestão orçamentária e para o controle externo decorrentes das disposições do PLOA 2022 sobre a autorização para a abertura de Créditos Suplementares?
As regras para abertura de créditos adicionais suplementares no PLOA 2022 estão previstas no art. 4º, em relação aos OFSS (peça 6, p. 3-9) , e no art. 7º, em relação ao OI (peça 6, p. 9-10) , praticamente contendo os mesmos critérios de compatibilidade já previstos em exercícios anteriores.
O referido artigo autoriza a abertura de créditos suplementares para aumento de dotações dos subtítulos integrantes da Lei desde que: sejam compatíveis com a meta de resultado primário estabelecida na LDO e com o Teto de Gastos; sejam preservadas as vinculações de fontes; e, salvos exceções explicitadas nesse artigo, não cancelem dotações de programações incluídas ou acrescidas por emendas parlamentares. Além disso, o caput do artigo estabelece uma série de condições a serem atendidas, variando conforme o Identificador de Resultado Primário (RP) da despesa.
Dentro de um subconjunto das despesas que apresentam um determinado RP, são estabelecidas regras específicas conforme a despesa (especificando a origem permitida dos recursos e os limites específicos de suplementação) e critérios genéricos para o subconjunto.
No caso das despesas financeiras, RP "0", são estabelecidas regras específicas para a utilização dos recursos disponibilizados devido ao cancelamento de despesas para o cumprimento do Teto de Gastos e para a suplementação das despesas de: i. contribuição da União para custeio da previdência dos servidores; ii. serviço da dívida; iii. transferências aos fundos constitucionais de desenvolvimento regional; iv. custeio da ação "0605 - Ressarcimento ao Gestor do Fundo Nacional de Desestatização" (especificação que não há na LOA 2021) . Por fim, há uma regra genérica ao subconjunto de despesas financeiras (RP "0") que permite a suplementação de até 20% no valor do subtítulo e que disciplina as fontes que podem ser utilizadas para a suplementação.
No caso das despesas obrigatórias (RP "1") , a regra geral é que essas despesas podem ser suplementadas pela anulação de dotações de RP "1" e RP "2", reserva de contingência, superávit financeiro e excesso de arrecadação. Não há limite para a suplementação nem para a anulação de dotações.
Para as despesas discricionárias de RP "2", há uma série de despesas cujos critérios para a suplementação são específicos, para as demais vige o critério de que o limite de suplementação é de 20% do valor do subtítulo com recursos provenientes de: anulação de dotações até 20% do valor do subtítulo objeto da anulação, reserva de contingência e superávit financeiro. O inciso IV do caput do art. 4º ainda permite a suplementação das despesas de investimentos e inversões financeiras por meio da anulação de até 15% do montante consignado a essas despesas.
Por fim, em termos genéricos, o inciso V do caput do art. 4º permite "V - suplementação para a recomposição das dotações dos subtítulos integrantes desta Lei até o limite dos valores que constam do Projeto de Lei, consideradas as modificações propostas nos termos do disposto no § 5º do art. 166 da Constituição, por meio da anulação de dotações."
Esses regramentos estabelecidos no caput são complementados por onze parágrafos, cabendo destaque aos §§ 7º, 8º e 9º, que regulamentam o cancelamento de dotações decorrentes de programações incluídas ou acrescidas por emendas.
Diante das informações apresentadas, pode-se afirmar, em resposta à questão de auditoria, que as principais implicações para a gestão orçamentária e para o controle externo decorrem da necessidade de se fazer o acompanhamento das alterações no decorrer do exercício orçamentário, uma vez que os critérios para abertura de créditos suplementares estão sob os condicionantes previstos nas normas de finanças públicas, em especial na Constituição Federal, na Lei 4.320/1964 e na Lei de Responsabilidade Fiscal.
3. CONCLUSÃO
Por meio deste acompanhamento, foram examinados aspectos fiscais e de conformidade do PLOA da União para o exercício de 2021. Na instrução preliminar (peça 14) , foram avaliados três aspectos fiscais fundamentais da Proposta Orçamentária da União para o exercício vindouro: Meta de Resultado Primário, Teto de Gastos e Regra de Ouro, o que ensejou as deliberações contidas no Acórdão 2535/2021-TCU-Plenário (peça 18) .
Com base em questões de auditoria (Q1 a Q11) , realizou-se o exame técnico dos seguintes temas relacionados ao Projeto Orçamentário para 2021: Parâmetros Macroeconômicos, Receitas e Despesas Primárias, Resultado do RGPS, Análise da Sustentabilidade da Dívida, Dívida Ativa da União, Passivos Contingentes, Benefícios Financeiros, Creditícios e Previdenciários, Cumprimento os Limites da EC 95/2016 (Teto de Gastos) , Cumprimento da Regra de Ouro, Medidas de Compensação aos Gastos Tributários e Autorização para Abertura de Créditos Suplementares.
No âmbito da questão Q1, observou-se que foram atualizadas as projeções oficiais para os parâmetros macroeconômicos utilizados na elaboração do PLOA 2022. Com isto, a projeção para o PIB pode ficar 1,51% acima do projetado originalmente.
Considerou-se, em relação à Q2, que o resultado primário estimado no Projeto para 2022 (déficit de R$ 49,6 bilhões) pode ser considerado adequado, atendendo com folga ao que foi estipulado como meta na LDO 2022 (déficit de R$ 170,5 bilhões) . Contudo, ressalve-se que poderá ocorrer superávit de até R$ 41,9 bilhões, caso as premissas adotadas por esta equipe de fiscalização em suas projeções sejam atingidas. Cabe esclarecer que a conjuntura atual é bastante incerta, o que pode resultar em oscilações significativas nos resultados. Ademais, em face dos possíveis impactos da PEC 23/2021, poderá haver elevação de despesas da ordem de até R$ 106,1 bilhões.
Concluiu-se, conforme relatado na Q3, que o déficit do RGPS pode estar se estabilizando como proporção do PIB. No entanto, como ainda cresce acima da inflação, continua a pressionar o cumprimento do Teto de Gastos e as demais despesas primárias. Convém esclarecer que a projeção das despesas com benefícios previdenciários foi feita usando o INPC de junho, que foi de 6,20%. No entanto, os benefícios deverão ser reajustados com o INPC de dezembro. O último valor do INPC, medido em outubro, foi de 11,08%, bem acima do valor utilizado na projeção, indicando a possibilidade de que a projeção para 2022 seja refeita para valor superior. Nesse sentido, cabe informar à CMO, à SOF, à SPREV e à STN sobre as conclusões da análise ora desenvolvida.
Pelo que foi analisado, no âmbito da Q4, a sustentabilidade da dlsp é alcançada mesmo com a hipótese mais pessimista de taxa de juros a 5% a.a. Na realidade, os fatores que mais afetam a sustentabilidade são o crescimento do PIB e o cumprimento do Teto de Gastos. Com projeção de taxa real de juros de 2% a.a., a dlsp atinge o máximo de 62,4% em 2022 e, com taxa real de juros de 5% a.a., o máximo de 71,5% é atingido em 2028.
Na Q5, com base nas Informações Complementares ao PLOA 2022, foram explicitados os montantes efetivos de estoque e arrecadação da dívida ativa no exercício de 2020 (R$ 2.528,4 bilhões e R$ 24,1 bilhões, respectivamente) , os montantes estimados de estoque e arrecadação da dívida ativa para o exercício de 2021 (R$ 2.713,7 bilhões e R$ 17,6 bilhões, respectivamente) e os montantes estimados de estoque e arrecadação da dívida ativa para o exercício de 2022 (R$ 2.862,6 bilhões e R$ 23,8 bilhões, respectivamente) .
Conforme consignado no âmbito da Q6, o Anexo de Riscos Fiscais do PLDO 2022 foi atualizado com as informações constantes do inciso XXXII (Atualização do Anexo de Riscos Fiscais) do Volume IV das Informações Complementares ao PLOA 2022, demonstrando que os estoques totais dos passivos contingentes em 2020 e 2021 (1º semestre) alcançaram R$ 1.887,2 bilhões e R$ 1.927,5 bilhões, respectivamente. Observaram-se diversas atualizações dos riscos fiscais concernentes às demandas judiciais, referentes à exclusão de ações judiciais, reclassificação de risco, atualização da estimativa de impacto, entre outras. Com efeito, o montante informado das demandas judiciais de risco possível foi de R$ 1.280,7 bilhões, para junho de 2021.
Constou do PLOA 2022 que estão previstos benefícios financeiros e creditícios e gastos tributários nos montantes, respectivamente, de R$ 71,2 bilhões e R$ 371,1 bilhões, totalizando R$ 442,3 bilhões, ou 4,71% do PIB, conforme relatado na Q7. Esses benefícios diminuíram de forma acentuada como proporção do PIB entre 2015 e 2018. A partir deste ano, os valores oscilaram pouco, entre 4,53% e 4,71% do PIB. A região Sudeste continua sendo a maior beneficiada, com 46% do total. Em relação aos valores per capita, a região Nordeste foi a menos beneficiada, com R$ 1.053, bem abaixo da média nacional de R$ 2.073. Projeta-se que o setor de comércio e serviços deverá ser favorecido com a maior parcela das renúncias tributárias (26%) . Entre os tributos desonerados, quatro se destacam em termos de participação no total renunciado: Cofins (26%) , IRPJ (18%) , IRPF (16%) e Contribuição para a Previdência Social (13%) . Em relação aos benefícios creditícios e financeiros por setor, a maior fatia coube aos programas sociais (62%) .
Demonstrou-se, conforme análise da Q8, que o montante das despesas primárias previsto no PLOA 2022 é compatível com os limites do Novo Regime Fiscal (Teto de Gastos) . Contudo, em face dos possíveis impactos da PEC 23/2021, poderá haver ampliação dos limites para alocação de despesas primárias sujeitas ao Teto de Gastos em até R$ 106,1 bilhões.
Em relação à Q9, o PLOA 2022 estima que haverá necessidade de R$ 105,4 bilhões em operações de crédito necessárias à cobertura do déficit orçamentário corrente. O projeto informa que o valor condicionado à aprovação legislativa por maioria absoluta de créditos suplementares, como prevê o art. 167, inciso III, da Constituição Federal, está alocado ao pagamento de benefícios previdenciários do RGPS. Contudo, em face dos possíveis impactos da PEC 23/2021, poderá haver alteração do montante correspondente à margem de insuficiência da Regra de Ouro.
No âmbito do inciso XXIX do Volumes III das Informações Complementares ao PLOA 2022 ("demonstrativo com as medidas de compensação às renúncias de receitas") , analisado na Q10, foi observado que, dos cinco normativos que instituíram renúncias fiscais durante o exercício 2021 (até a data de envio das Informações Complementares pelo Poder Executivo ao Congresso Nacional, em setembro de 2021) , três foram editados (MP 1.057/2021 e Leis 14.126/2021 e 14.184/2021) sem observância integral das exigências dos arts. 14 da LRF e 126 da LDO 2021. Além disso, em uma delas (14.126/2021) , também não se atendeu aos arts. 113 do ADCT e 125, caput, da LDO 2021. Da mesma forma, não foram apresentadas, no referido demonstrativo, as medidas de compensação das respectivas desonerações tributárias, em desacordo com o art. 5°, inciso II, da LRF, bem como com a determinação constante do subitem 9.1 do Acórdão 63/2020-TCU-Plenário. 
Entretanto, tendo em vista a falta de indicação dessas medidas compensatórias no ato da instituição das desonerações, constata-se a impossibilidade de que estas medidas fossem apresentadas no demonstrativo constante daquele inciso XXIX das Informações Complementares ao PLOA 2022 e, desse modo, não se considera que houve descumprimento, tanto daquele artigo da LRF, quanto daquela determinação em apreço. Em relação ao não atendimento aos retromencionados dispositivos legais e constitucional que disciplinam a concessão de desonerações tributárias, entende-se que não se deve propor deliberação aos Poderes Executivo e Legislativo neste feito, uma vez que, em primeiro lugar, já há atuação sistemática do Tribunal sobre o tema (conforme acórdãos expedidos pela Corte de Contas) . Ademais, o assunto será abordado de forma mais ampla no acompanhamento com vistas a avaliar a conformidade das renúncias de receitas e das despesas obrigatórias de caráter continuado instituídas no exercício de 2021 (TC Processo 043.192/2021-1) . 
Por fim, verificou-se, conforme abordado na Q11, que as principais implicações para a gestão orçamentária, bem como para o controle externo, decorrentes das disposições do PLOA 2022 sobre a autorização para a abertura de créditos suplementares consubstanciam-se no acompanhamento das alterações no decorrer do exercício orçamentário, uma vez que os critérios para abertura de créditos suplementares estão sob os condicionantes previstos nas normas de finanças públicas, em especial na Constituição Federal, na Lei 4.320/1964 e na LRF. 
4. PROPOSTA DE ENCAMINHAMENTO
Ante todo o exposto, nos termos do art. 3º, inciso III, da Resolução-TCU 142/2001, propõe-se ao Tribunal a adoção das seguintes medidas:
a) informar, com fundamento no art. 41, inciso I, alínea "a" e § 2º, da Lei 8.443/1992:
a.1) à Comissão Mista de Planos, Orçamentos Públicos e Fiscalização do Congresso Nacional, à Secretaria de Orçamento Federal e à Secretaria do Tesouro Nacional que, no Projeto de Lei Orçamentária Anual da União para o exercício financeiro de 2022 (PLOA 2022) , foram utilizados parâmetros macroeconômicos de 9/7/2021 e as projeções oficiais atualizadas posteriormente indicam a possibilidade de que o Produto Interno Bruto (PIB) fique R$ 141,6 bilhões acima e a Receita Primária Líquida fique R$ 91,5 bilhões acima dos valores originalmente estimados no PLOA 2022. Com isto, em que pese a projeção de déficit primário no PLOA 2022, de R$ 49,6 bilhões, ser compatível com a meta estabelecida na LDO 2022, de déficit de R$170,5 bilhões, poderá haver superávit primário de até R$ 41,9 bilhões (seções 2.1 e 2.2 deste relatório) ;
a.2) à Comissão Mista de Planos, Orçamentos Públicos e Fiscalização do Congresso Nacional, à Secretaria de Orçamento Federal, à Secretaria de Previdência e à Secretaria do Tesouro Nacional que, no Projeto de Lei Orçamentária Anual da União para o exercício financeiro de 2022, utilizou-se o índice de 6,20% referente ao Índice Nacional de Preços ao Consumidor (INPC) de junho de 2021 para corrigir os benefícios previdenciários do Regime Geral de Previdência Social (RGPS) . No entanto, estes benefícios deverão ser reajustados pelo INPC de dezembro, consoante o art. 29-B da Lei 8.213/1991. Como o último valor disponível do INPC, de outubro, é de 11,08%, os valores dos benefícios deverão ficar bem acima das projeções feitas no PLOA 2022 (seção 2.3) ;
a.3) à Comissão Mista de Planos, Orçamentos Públicos e Fiscalização do Congresso Nacional, à Secretaria de Orçamento Federal e à Secretaria do Tesouro Nacional que, no Projeto de Lei Orçamentária Anual da União para o exercício financeiro de 2022, a análise de sustentabilidade da Dívida Líquida do Setor Público indica que a proporção dessa dívida em relação ao PIB poderá atingir o máximo de 71,5% no ano de 2028, considerando a hipótese mais pessimista com juros reais de 5% a.a., ou de 62,4% em 2022, considerando a hipótese mais otimista com juros reais de 2% a.a. (seção 2.4) ;
b) encaminhar cópia do acórdão que vier a ser proferido à Comissão Mista de Planos, Orçamentos Públicos e Fiscalização do Congresso Nacional, para subsidiar a análise do Projeto de Lei Orçamentária para o exercício de 2022, bem como à Secretaria Especial da Receita Federal do Brasil, à Secretaria de Política Econômica, à Procuradoria-Geral da Fazenda Nacional, à Secretaria de Orçamento Federal, à Secretaria de Previdência e à Secretaria do Tesouro Nacional, informando-lhes que o inteiro teor da deliberação poderá ser consultado no Portal do TCU (www.tcu.gov.br/acórdãos) ;
c) arquivar o presente processo, com fulcro no art. 169, inciso V, do Regimento Interno do TCU."
2.		Por sua vez, o Diretor da Semag assim se manifestou (peça 52) e contou com a concordância do titular da unidade (peça 53) :
"Manifesto-me de acordo com a Proposta de Encaminhamento formulada pela equipe de fiscalização da Semag/Diref (peça 51, p. 45-46) .
Por meio desta ação de controle externo, foram identificados pontos críticos que merecem a atenção por parte do Poder Executivo, a quem cabe coordenar, consolidar e supervisionar a elaboração da proposta orçamentária, bem como por parte do Poder Legislativo, encarregado de discutir e aprovar o Orçamento. 
Em complemento à deliberação preliminar proferida no Acórdão 2535/2021-TCU-Plenário (peça 18) , que tratou de três aspectos fiscais fundamentais do Projeto de Lei Orçamentária Anual (PLOA) da União para o exercício financeiro de 2022 - a saber, Meta de Resultado Primário, Teto de Gastos e Regra de Ouro - os três informativos ora sugeridos (itens "a.1", "a.2" e "a.3") buscam contribuir para o aprimoramento do processo orçamentário, para a ampliação da transparência na gestão fiscal e para a mitigação de riscos ao equilíbrio das contas públicas. O outro encaminhamento proposto refere-se à comunicação da decisão que vier a ser proferida às partes interessadas (item "b") . Nesse sentido, reputa-se de fundamental importância a apreciação célere e tempestiva destes autos, com vistas a potencializar a efetividade do seu caráter preventivo e concomitante.
Considerando que a Comissão Mista de Planos, Orçamentos Públicos e Fiscalização do Congresso Nacional (CMO) ainda não iniciou a votação do Relatório Preliminar do Projeto de Lei PLN 19/2021 (PLOA 2022) , que o Ministério da Economia enviou à CMO parâmetros macroeconômicos atualizados (peça 46) e que a Proposta de Emenda à Constituição (PEC) 23/2021, denominada PEC dos Precatórios, poderá ensejar impacto alocativo adicional de até R$ 106,1 bilhões para o exercício de 2022 (peça 48, p. 5-6) , entende-se ser iminente a ocorrência da hipótese prevista no art. 166, § 5º, da Constituição Federal, c/c o art. 28, caput, da Resolução-CN 1/2006, qual seja: o envio pelo Presidente da República ao Congresso Nacional de Mensagem Modificativa do PLOA 2022.
Não obstante essa possibilidade, o exame técnico ora concluído considerou tanto a versão original de 31/8/2021 do PLOA 2022 (peças 4-7) , quanto a grade atualizada dos parâmetros macroeconômicos (peça 46, item não digitalizável) . Com efeito, eventual Mensagem Modificativa do PLOA 2022, decorrente sobretudo dos impactos da provável aprovação da PEC 23/2021, poderá afetar parcialmente as análises procedidas por esta unidade técnica, mas não terá o condão de invalidar as conclusões e propostas de encaminhamento já lançadas ou mesmo de exigir reinstrução da matéria objeto destes autos.
Ademais, no bojo do processo TC Processo 012.992/2021-6, de relatoria do ministro Aroldo Cedraz, que cuidou de acompanhamento sobre o Projeto de Lei de Diretrizes Orçamentárias (PLDO) da União para o exercício de 2022 e culminou no Acórdão 2688/2021-TCU-Plenário, o procurador Júlio Marcelo de Oliveira já externou preocupações sobre a PEC 23/2021 (peça 36, p. 8-10, do TC Processo 012.992/2021-6) :
Sobre o teto de gastos imposto pelo Novo Regime Fiscal, deve-se ressaltar que tramita na Câmara dos Deputados a Proposta de Emenda à Constituição (PEC) 23/2021, que visa a modificar o regime de pagamento de precatórios da União, dos Estados e dos Municípios, o que abriria espaço fiscal no Orçamento Geral da União (OGU) de 2022, para a criação de mais despesas primárias, no valor de até R$ 50 bilhões. Ademais, o substitutivo apresentado pelo relator, Deputado Hugo Motta, previu mudança na fórmula de cálculo do teto de gastos, para que sua atualização levasse em conta a variação da inflação (IPCA) aferida ao longo de todo o exercício, e não a inflação calculada no período de 12 meses encerrado em junho. Dado que a inflação projetada para o exercício de 2021 é bem maior do que a apurada nos dozes meses encerrados em junho/2021, isso abriria mais espaço fiscal ao OGU de 2022, em cerca de R$ 39 bilhões.
 (...) 
Num cenário em que as contas públicas já estão bastante deterioradas, com seguidos déficits fiscais elevados, a mudança no teto de gastos antes do prazo de 10 [anos] previstos no art. 108 do ADCT, caso seja aprovada pelo Congresso Nacional, tende a agravar ainda mais a situação fiscal do país (...) .
 (...) 
É preciso, pois, que o TCU fique atento a esses movimentos que visam a flexibilizar o teto de gastos, para que seja preservada a responsabilidade na gestão fiscal, evitando-se o descontrole da inflação, o aumento dos juros e possíveis recessões econômicas.
Especificamente quanto à PEC 23/2021, cumpre informar, ainda, a existência do processo TC Processo 038.225/2021-2, de relatoria do ministro Raimundo Carreiro, que trata de representação acerca dos reais impactos e riscos orçamentários, financeiros e fiscais da PEC 23/2021, e cuja avaliação nos aludidos termos "reais" somente será tecnicamente viável após a possível promulgação da respectiva emenda, dada a alta probabilidade de alterações significativas em seu texto durante o trâmite legislativo. 
A propósito, sem antecipar qualquer juízo acerca da referida representação, vislumbra-se que, em face das mudanças estruturais que o substitutivo da PEC 23/2021 (peça 44) busca empreender no regime de execução orçamentária dos precatórios e na sistemática de correção anual do Teto de Gastos, o pedido consubstanciado naqueles autos poderá ensejar ação de controle mais ampla por parte desta Corte de Contas.
Outro processo em curso neste Tribunal envolve a rubrica orçamentária do Abono Salarial para o exercício de 2022. Trata-se da representação objeto do TC Processo 012.649/2021-0, de relatoria do ministro Aroldo Cedraz, cuja instrução preliminar submetida a comentários dos gestores em 23/11/2021 veiculou proposta de determinação para que sejam incluídas, no PLOA 2022 ou na lei orçamentária a ser aprovada, as despesas com Abono Salarial relativas aos anos-base de 2020 e 2021, de modo a regularizar as programações orçamentárias deste benefício.
Além de todas essas situações fáticas ora descritas, merece destaque o novel comando inserido no ordenamento jurídico orçamentário pela Emenda Constitucional 109/2021, o qual configura espécie de limite prudencial para as despesas obrigatórias, a ser apurado por ocasião da aprovação da Lei Orçamentária Anual (LOA) , in verbis:
Art. 2º O Ato das Disposições Constitucionais Transitórias passa a vigorar com as seguintes alterações:
"Art. 109. Se verificado, na aprovação da lei orçamentária, que, no âmbito das despesas sujeitas aos limites do art. 107 deste Ato das Disposições Constitucionais Transitórias, a proporção da despesa obrigatória primária em relação à despesa primária total foi superior a 95% (noventa e cinco por cento) , aplicam-se ao respectivo Poder ou órgão, até o final do exercício a que se refere a lei orçamentária, sem prejuízo de outras medidas, as seguintes vedações (...) "
No âmbito da Nota Técnica Conjunta 5/2021, lavrada pelas Consultorias de Orçamento da Câmara dos Deputados e do Senado Federal, esclareceu-se que tal limite visa dois propósitos: "Um deles é evitar que as despesas obrigatórias atinjam montante capaz de inviabilizar o funcionamento da administração pública federal, pela consequente redução das despesas discricionárias a níveis insuportáveis. O outro é favorecer o cumprimento dos limites individualizados" (peça 50, p. 39) . 
Ademais, com base nos dados contidos no PLOA 2022 (versão original de 31/8/2021) , apurou-se que "a relação no âmbito de cada Poder e órgão é sempre inferior ao limite de 95%" (peça 50, p. 39) . Com efeito, considerando as mudanças normativas estruturais e o espaço fiscal adicional de até R$ 106,1 bilhões decorrentes da provável aprovação da PEC 23/2021, há que se verificar quais índices de comprometimento das despesas obrigatórias em relação às despesas primárias totais resultarão após a aprovação da LOA 2022. 
Destarte, por se tratar de aspectos de relevo das finanças públicas, essas e outras questões afetas à gestão orçamentária e financeira da União também serão alvo, ao longo de todo o exercício financeiro de 2022,  do acompanhamento permanente e sistemático de que trata o art. 3º, inciso IV, alínea "a", da Resolução-TCU 142/2001, cujas edições bimestrais estarão sob a mesma relatoria do ministro Jorge Oliveira - relator do presente feito, bem como das Contas do Presidente da República de 2022, nos termos do sorteio realizado na 1ª Sessão Ordinária de julho de 2021, com fulcro no art. 12 da Resolução-TCU 175/2005.
Por fim, quanto ao cumprimento das disposições da Resolução-TCU 315/2020, que disciplina a formulação de deliberações a serem emitidas por este Tribunal, os itens da Proposta de Encaminhamento não envolvem determinação ou recomendação a unidades jurisdicionadas, dispensando-se, pois, os procedimentos previstos na seção III (Da Construção Participativa das Deliberações) .
Ante o exposto, enviem-se os autos ao gabinete do ministro-relator Jorge Oliveira."	
		É o relatório.

não há

Não atuou

RELATÓRIO DE ACOMPANHAMENTO. CONFORMIDADE DO PROJETO DE LEI ORÇAMENTÁRIA ANUAL PARA 2022. ALTERAÇÃO SIGNIFICATIVA DOS PARÂMETROS MACROECONÔMICOS DESDE O ENCAMINHAMENTO DO PLOA AO CONGRESSO NACIONAL. INCERTEZA QUANTO AO IMPACTO DE POSSÍVEL MUDANÇA DO TEXTO CONSTITUCIONAL REFERENTE AO TETO DE GASTOS. PREVISÃO DE ACOMPANHAMENTO DA EXECUÇÃO ORÇAMENTÁRIA PELO TCU. ENVIO DE CÓPIA À COMISSÃO MISTA DE PLANOS, ORÇAMENTOS PÚBLICOS E FISCALIZAÇÃO DO CONGRESSO NACIONAL. ARQUIVAMENTO.

RELATÓRIO DE ACOMPANHAMENTO (RACOM)

Secretaria de Macroavaliação Governamental (Semag)

Trata-se de relatório de acompanhamento com o propósito de avaliar a consistência fiscal das estimativas de receitas, dos montantes fixados de despesas e da meta de resultado primário, bem como outros aspectos de conformidade do Projeto de Lei Orçamentária da União para o exercício de 2022 (PLOA 2022) .
Em etapa anterior do acompanhamento, foram avaliados três aspectos fiscais fundamentais da proposta orçamentária da União para o exercício vindouro: Meta de Resultado Primário, Teto de Gastos e Regra de Ouro. Os encaminhamentos pertinentes foram veiculados por meio do Acórdão 2535/2021-TCU-Plenário, o qual emitiu alerta nos seguintes termos:
"9.1. alertar o Poder Executivo Federal sobre o risco de comprometimento da capacidade operacional dos órgãos federais para a prestação de serviços públicos essenciais aos cidadãos, tendo em conta a compressão do montante previsto para as despesas discricionárias no exercício de 2022 em relação aos executados nos exercícios anteriores;"
Nesta rodada, aprofunda-se o exame dos demais aspectos do PLOA 2022. A instrução elaborada na Secretaria de Macroavaliação Governamental resumiu assim as questões de auditoria (Q) e as respectivas conclusões (C) :
"Q1.	Quais as principais atualizações dos parâmetros macroeconômicos utilizados para elaboração do PLOA 2022?
C1.	Dada a defasagem da grade original de parâmetros macroeconômicos do PLOA 2022 elaborada em 9/7/2021, as projeções oficiais atualizadas em 11/11/2021 para a inflação estão maiores e as projeções para o crescimento real do PIB estão menores. A combinação destes fatores faz com que a projeção do PIB em valores correntes com base na grade atualizada seja R$ 141,6 bilhões acima do projetado no PLOA 2022, representando diferença para maior de 1,51%. As projeções atualizadas para a Selic são também superiores às do PLOA 2022, mas, em ambos os casos, projetam-se taxas reais positivas, indicando que a situação atual com taxas reais negativas seja revertida.
Q2.	Os valores das receitas e das despesas primárias constantes do PLOA 2022 são factíveis?
C2.	Pelos valores apurados, o resultado primário estimado no PLOA para 2022 (versão original de 31/8/2021) de déficit de R$ 49,6 bilhões pode ser considerado adequado, atendendo com folga ao que foi estipulado na LDO 2022, meta de R$ 170,5 bilhões de déficit, cabendo, contudo, a ressalva de que poderá ocorrer superávit de até R$ 41,9 bilhões, usando os dados da nova grade de parâmetros e as premissas adotadas pela equipe técnica. Convém esclarecer que a conjuntura atual é bastante incerta, o que pode resultar em oscilações significativas nos resultados. Inclusive, ainda não se tem conhecimento das consequências de longo prazo da pandemia na economia brasileira. Ademais, em face dos possíveis impactos orçamentários e fiscais decorrentes da provável aprovação da PEC 23/2021, poderá haver elevação de despesas da ordem de até R$ 106,1 bilhões.
Q3.	Qual é o resultado projetado para o Regime Geral de Previdência Social (RGPS) no âmbito do PLOA 2022?
C3.	Pelo que foi analisado nesta questão, conclui-se que o déficit do RGPS pode estar se estabilizando como proporção do PIB. No entanto, como ainda cresce acima da inflação, continua a pressionar o cumprimento do teto da EC 95/2016 e aumentando a pressão sobre as demais despesas. Convém esclarecer que a projeção das despesas com benefícios previdenciários foi feita usando o INPC de junho, que foi de 6,20%. No entanto, os benefícios deverão ser reajustados com o INPC de dezembro. O último valor do INPC, medido em outubro, foi de 11,08%, bem acima do valor utilizado na projeção, indicando a possibilidade de que a projeção para 2022 seja refeita para valor superior. Nesse sentido, cabe informar à CMO, à SOF, à SPREV e à STN sobre as conclusões da análise ora desenvolvida.
Q4.	Qual é a trajetória esperada para a relação Dívida Líquida do Setor Público (DLSP) como proporção do PIB para os próximos anos? (dlsp = DLSP/PIB) 
C4.	Pelo que foi analisado, a sustentabilidade da dlsp é alcançada mesmo com a hipótese mais pessimista de taxa de juros reais a 5% a.a. Na realidade, os fatores que mais afetam a sustentabilidade são o crescimento do PIB e o cumprimento do Teto de Gastos. Com projeção de taxa real de juros de 2%, a dlsp atinge o máximo de 62,4% em 2022 e, com taxa real de juros de 5%, o máximo de 71,5% é atingido em 2028.
Q5.	Quais os valores de arrecadação e de estoque da Dívida Ativa da União indicados no âmbito do PLOA 2022?
C5.	No âmbito das Informações Complementares ao Projeto, constam os montantes efetivos de estoque e arrecadação da dívida ativa no exercício de 2020 (R$ 2.528,4 bilhões e R$ 24,1 bilhões, respectivamente) , os montantes estimados de estoque e arrecadação da dívida ativa para o exercício de 2021 (R$ 2.713,7 bilhões e R$ 17,6 bilhões, respectivamente) , bem como os montantes estimados de estoque e arrecadação da dívida ativa para o exercício de 2022 (R$ 2.862,6 bilhões e R$ 23,8 bilhões, respectivamente) .
Q6.	Quais os principais passivos contingentes elencados na atualização do Anexo de Riscos Fiscais do PLDO 2022 e os valores associados a esses passivos?
C6.	O Anexo de Riscos Fiscais do PLDO 2022 foi atualizado pelo inciso XXXII (Atualização do Anexo de Riscos Fiscais) do Volume IV das Informações Complementares ao PLOA 2022, demonstrando que os estoques totais dos passivos contingentes em 2020 e 2021 (1º semestre) alcançaram os valores de R$ 1.887,2 bilhões e R$ 1.927,5 bilhões, respectivamente. Observaram-se diversas atualizações dos riscos fiscais concernentes às demandas judiciais, referentes à exclusão de ações judiciais, reclassificação de risco, atualização da estimativa de impacto, entre outras. Com efeito, o montante informado das demandas judiciais de risco possível foi de R$ 1.280,7 bilhões, para junho de 2021.
Q7.	Quais os valores totais projetados para as renúncias de receitas tributárias, financeiras e creditícias no exercício de 2022 e sua distribuição por função de governo, região geográfica, setor e tipo de tributo?
C7.	Para 2022, estão previstos benefícios financeiros e creditícios de R$ 71,2 bilhões, enquanto as renúncias de receitas tributárias foram projetadas no valor de R$ 371,1 bilhões, totalizando R$ 442,3 bilhões ou 4,71% do PIB. Esses benefícios diminuíram de forma acentuada como proporção do PIB entre 2015 e 2018. A partir desse ano, os valores oscilaram pouco, entre 4,53% e 4,71% do PIB. A região Sudeste continua sendo a maior beneficiada, com 46% do total. Quanto aos valores per capita, a região Nordeste foi a menos beneficiada, com R$ 1.053, bem abaixo da média nacional de R$ 2.073. Projeta-se que o setor de comércio e serviços deverá ser favorecido com a maior parcela das renúncias tributárias (26%) . Entre os tributos desonerados, quatro se destacam em termos de participação no total renunciado: Cofins (26%) , IRPJ (18%) , IRPF (16%) e Contribuição para a Previdência Social (13%) . Em relação aos benefícios creditícios e financeiros por setor, a maior fatia coube aos programas sociais (62%) .
Q8.	O montante das despesas primárias é compatível com os limites do Novo Regime Fiscal (Teto de Gastos) no âmbito do PLOA 2022?
C8.	Pelos dados analisados, o montante das despesas primárias fixado no PLOA 2022 (versão original de 31/8/2021) é compatível com os limites do Novo Regime Fiscal (Teto de Gastos) . Contudo, em face dos possíveis impactos orçamentários e fiscais decorrentes da provável aprovação da PEC 23/2021, poderá haver ampliação dos limites para alocação de despesas primárias sujeitas ao Teto de Gastos em até R$ 106,1 bilhões.
Q9.	O montante das receitas de operações de crédito é compatível com o montante das despesas de capital (Regra de Ouro) no âmbito do PLOA 2022?
C9.	No PLOA 2022 (versão original de 31/8/2021) , estima-se que haverá necessidade de R$ 105,4 bilhões em operações de crédito para cobertura do déficit orçamentário corrente. O projeto informa que o valor condicionado à aprovação legislativa por maioria absoluta de créditos suplementares, como prevê o art. 167, inciso III, da Constituição Federal, está alocado ao pagamento de benefícios previdenciários do RGPS. Contudo, em face dos possíveis impactos orçamentários e fiscais decorrentes da provável aprovação da PEC 23/2021, poderá haver alteração do montante correspondente à margem de insuficiência para cumprimento da Regra de Ouro.
Q10.	Quais as medidas de compensação aos gastos tributários informadas no PLOA 2022?
C10.	Contatou-se que, dos cinco normativos que instituíram renúncias fiscais durante o exercício 2021 (até a data de envio das Informações Complementares pelo Poder Executivo ao Congresso Nacional, no mês de setembro do 2021) , contidas no inciso XXIX dos Volumes III do Projeto ("demonstrativo com as medidas de compensação às renúncias de receitas") , três foram editados (MP 1.057/2021 e Leis 14.126/2021 e 14.184/2021) sem o cumprimento integral das exigências dos arts. 14 da LRF e 126 da LDO 2021. Ademais, em uma delas (14.126/2021) , também não se verificou o atendimento aos arts. 113 do ADCT e 125, caput, da LDO 2021. Da mesma forma, não foram apresentadas, no referido demonstrativo, as medidas de compensação das respectivas desonerações tributárias, em desacordo com o art. 5°, inciso II, da LRF, bem como à determinação constante do subitem 9.1 do Acórdão 63/2020-TCU-Plenário (relatoria ministro Walton Alencar Rodrigues) . Entretanto, tendo em vista a falta de indicação dessas medidas compensatórias quando da instituição das desonerações, constata-se a impossibilidade de que estas medidas fossem apresentadas no demonstrativo constante daquele inciso XXIX das Informações Complementares ao PLOA 2022 e, desse modo, não se considera que houve descumprimento, tanto do mencionado dispositivo legal, quanto daquela determinação em comento. Em relação ao não atendimento aos retromencionados dispositivos legais e constitucional que disciplinam a concessão de desonerações tributárias, entende-se que não se deve propor deliberação aos Poderes Executivo e Legislativo neste trabalho, tendo em vista, inicialmente, que já há atuação sistemática do Tribunal sobre o tema (conforme acórdãos expedidos pela Corte de Contas) , assim como pelo fato de que o assunto será abordado de forma mais ampla no acompanhamento com vistas a avaliar a conformidade das renúncias de receitas e das despesas obrigatórias de caráter continuado instituídas no exercício de 2021 (TC Processo 043.192/2021-1, de relatoria do ministro Aroldo Cedraz) . 
Q11.	Quais as principais implicações para a gestão orçamentária e para o controle externo decorrentes das disposições do PLOA 2022 sobre a autorização para a abertura de créditos suplementares?
C11.	As principais implicações consubstanciam-se no acompanhamento das alterações no decorrer do exercício orçamentário, uma vez que os critérios para abertura de créditos suplementares estão sob os condicionantes previstos nas normas de finanças públicas, em especial na Constituição Federal, na Lei 4.320/1964 e na LRF."
A equipe de fiscalização propõe informar à Comissão Mista de Planos, Orçamentos Públicos e Fiscalização do Congresso Nacional (CMO) , bem como aos órgãos do Executivo envolvidos, a respeito da defasagem dos parâmetros macroeconômicos utilizados na elaboração do PLOA, notadamente o índice de inflação, a variação do PIB e a taxa média de juros, e dos possíveis impactos que a atualização desses parâmetros poderá ter sobre o resultado primário, o montante dos benefícios previdenciários e a trajetória da dívida líquida do setor público. 
O diretor da Semag, com o aval do secretário, concorda com o encaminhamento proposto e salienta que: i) o Ministério da Economia enviou à CMO parâmetros macroeconômicos atualizados em 23/11/2021; ii) é iminente o envio pelo Presidente da República ao Congresso Nacional de mensagem modificativa do PLOA 2022, nos termos do art. 166, § 5º, da Constituição Federal, c/c o art. 28, caput, da Resolução-CN 1/2006; iii) tendo em conta que a Semag utilizou, em sua análise, os parâmetros macroeconômicos atualizados, a eventual mensagem modificativa não terá o condão de invalidar as conclusões e propostas de encaminhamento já lançadas ou mesmo de exigir reinstrução da matéria objeto destes autos; iv) os impactos da eventual aprovação da PEC 23/2021 serão avaliados no bojo do TC Processo 038.225/2021-2, que trata de representação específica sobre o tema; e v) todas as questões relevantes afetas à gestão orçamentária e financeira da União serão alvo, ao longo do exercício de 2022, do acompanhamento sistemático previsto na Resolução-TCU 142/2001.
Concordo com os pareceres precedentes, cujos fundamentos adoto como minhas razões de decidir.
No voto que embasou o Acórdão 2535/2021-TCU-Plenário, destaquei que, em virtude do teto de gastos, as despesas primárias em 2022 estarão limitadas a pouco mais de R$ 1,610 trilhão. O montante fixado no PLOA 2022 para a despesa primária total é compatível com esse limite. 
Entretanto, tramita no Senado Federal a Proposta de Emenda Constitucional 23/2021, conhecida como PEC dos Precatórios, que, entre outros dispositivos, altera a regra de cálculo do teto de gastos, que passaria a ser equivalente ao montante da despesa primária paga no exercício anterior corrigido pela variação do IPCA para o período de doze meses encerrado em dezembro (não mais em junho) do exercício anterior ao de referência da lei orçamentária. Para o orçamento de 2022, portanto, o teto corresponderia à despesa primária paga em 2021 corrigida pela variação do IPCA de janeiro a dezembro de 2021.
Dado que a inflação média no segundo semestre do corrente ano tem sido superior à do mesmo período de 2020, o teto poderia ser elevado em até R$ 106,1 bilhões, segundo os cálculos da equipe da Semag, chegando a R$ 1,716 trilhão. 
Ainda assim, permaneceria viável o cumprimento da meta de resultado primário estabelecida na LDO 2022, correspondente a déficit de R$ 170,5 bilhões. Isso acontece porque o PLOA estimou déficit bem inferior, de R$ 49,6 bilhões. Além disso, usando os parâmetros macroeconômicos atualizados, a Semag concluiu que o resultado pode ser superavitário em até R$ 49,6 bilhões. Portanto, mesmo que se confirme a previsão de elevação da despesa primária total em R$ 106,1 bilhões em decorrência de eventual aprovação da PEC dos Precatórios, o déficit primário poderia ficar em torno de R$ 56,5 bilhões (49,6 - 106,1) . 
Ressalto que essa estimativa de resultado primário é bastante superior à que foi prevista pela Semag em dezembro de 2020 para o exercício de 2021, de déficit de R$ 143,3 bilhões, consoante relatório que embasou o Acórdão 4055/2020-TCU-Plenário, da relatoria do Ministro Aroldo Cedraz. Vejo aí evidências da trajetória de recuperação das contas públicas, apesar dos efeitos da crise econômica mundial.
Quanto ao custo dos benefícios previdenciários, apesar de se observar que a Reforma da Previdência já proporcionou a estabilização do déficit do RGPS como proporção do PIB, vê-se que a elevação da taxa de inflação tende a resultar em despesa superior à prevista no PLOA 2022, já que os benefícios serão corrigidos pelo INPC de dezembro de 2021. Necessário, portanto, acompanhar a execução da despesa ao longo do próximo exercício.
Já em relação à dívida líquida do setor público como percentual do PIB, nem a crise decorrente da pandemia de Covid-19 nem a elevação da taxa média de juros tiveram o condão de torná-la insustentável no curto ou médio prazo. Mesmo no cenário mais pessimista, com taxa real de juros (acima da inflação) de 5%, o indicador não subiria indefinidamente, mas teria seu ápice em 2028, voltando a cair a partir de então.
Portanto, em que pesem as incertezas quanto à possível alteração do texto constitucional, com impactos significativos sobre as balizas do processo de elaboração e aprovação da lei orçamentária para o exercício de 2022, entendo pertinente e oportuno enviar aos órgãos competentes do Legislativo e do Executivo as informações resultantes das análises efetuadas pela Semag, a partir de parâmetros macroeconômicos atualizados. Ademais, o acompanhamento da execução orçamentária ao longo do próximo exercício possibilitará ao TCU avaliar os referidos impactos e adotar as medidas pertinentes.
	Nesses termos, VOTO por que o Tribunal adote a minuta de deliberação que ora submeto à apreciação deste Colegiado.
TCU, Sala das Sessões, em 1 de dezembro de 2021.
JORGE OLIVEIRA 
Relator